ACORDAO-COMPLETO-2473775

ACÓRDÃO 796/2022 ATA 3/2022 - PRIMEIRA CÂMARA

VISTO, relatado e discutido este processo de tomada de contas especial instaurada pelo Ministério do Turismo em desfavor do Instituto Brasileiro de Hospedagem - IBH (CPNJ 04.785.175/0001-02) , e de seu presidente, Sr. César Augusto Gonçalves ( CPF XXX.604.247-XX) , em razão da impugnação total das despesas do Convênio 1327/2010 - Siconv 753683/2010, firmado com o Ministério do Turismo, o qual tinha por objeto "Implementar a segunda etapa do projeto Escola Virtual dos Meios de Hospedagem no âmbito do Programa Bem Receber Copa", 
ACORDAM os ministros do Tribunal de Contas da União, reunidos em sessão da Primeira Câmara, ante as razões expostas pelo relator, em:
9.1. acolher as razões de justificativa apresentadas pela Sra. Francisca Regina Magalhães Cavalcante (CPF XXX.838.833-XX) , aproveitando-as à Sr. Freda Azevedo Dias (CPF XXX.175.556-XX) , nos termos do art. 161 do Regimento Interno do TCU;
9.2. rejeitar as razões de justificativa apresentadas pelo Sr. César Augusto Gonçalves (CPF.604.247-68) , aplicando-lhe a multa prevista no art. 58, inciso II, da Lei 8.443/1992, c/c o art. 268, inciso II, do Regimento Interno do TCU, no valor de 18.000,00 (dezoito mil reais) ,  fixando-lhe o prazo de 15 (quinze) dias, a contar da notificação, para que comprove, perante o Tribunal (art. 214, inciso III, alínea "a", do Regimento Interno) , o recolhimento da dívida ao Tesouro Nacional, atualizada monetariamente desde a data do acórdão até a do efetivo recolhimento, se for paga após o vencimento, na forma da legislação em vigor;
9.3. rejeitar as alegações de defesa apresentadas pelo Sr. César Augusto Gonçalves (CPF XXX.604.247-XX) e pelo Instituto Brasileiro de Hospedagem - IBH (CPNJ 04.785.175/0001-02) ;
9.4. julgar regulares com ressalvas, nos termos dos arts. 1º, inciso I, e 16, inciso II, e 23, inciso II, da Lei 8.443/1992, c/c os arts. 1º, inciso I, 208 e 214, inciso II, do Regimento Interno, as contas da Sra. Francisca Regina Magalhães Cavalcante (CPF XXX.838.833-XX) e da Sra. Freda Azevedo Dias (CPF XXX.175.556-XX) , dando-lhes quitação.
9.5. julgar irregulares, nos termos dos arts. 1º, inciso I, 16, inciso III, alínea "c", da Lei 8.443/1992, c/c os arts. 19 e 23, inciso III, da mesma Lei, as contas do Sr. César Augusto Gonçalves (CPF XXX.604.247-XX) e do Instituto Brasileiro de Hospedagem - IBH (CPNJ 04.785.175/0001-02) , condenando-os solidariamente ao pagamento das importâncias a seguir especificadas, atualizadas monetariamente e acrescidas dos juros de mora, calculados a partir das datas discriminadas até a data da efetiva quitação do débito, fixando-lhes o prazo de 15 (quinze) dias, para que comprovem, perante o Tribunal, o recolhimento da referida quantia aos cofres do Tesouro Nacional, nos termos do art. 23, inciso III, alínea "a", da citada lei, c/c o art. 214, inciso III, alínea "a", do Regimento Interno do TCU;  
Débito: 
	Data de ocorrência
	Valor histórico (em R$) 

	4/1/2011
	4.200.000,00

	9/6/2011
	4.200.000,00

	Total
	8.400.00,00

Valor atualizado do débito em 14/12/2020: R$ 16.097.889,68 (peça 55) .
9.6. aplicar, individualmente, ao Sr. César Augusto Gonçalves (CPF XXX.604.247-XX) e ao Instituto Brasileiro de Hospedagem - IBH (CPNJ 04.785.175/0001-02) , a multa prevista no art. 57, da Lei 8.443/1992, c/c o art. 267, do RI/TCU, no valor de R$ 8.000.000,00 (oito milhões de reais) , fixando-lhes o prazo de 15 (quinze) dias, a contar da notificação, para que comprovem, perante o Tribunal (art. 214, inciso III, alínea a, do Regimento Interno do TCU) , o recolhimento da dívida aos cofres do Tesouro Nacional, atualizada monetariamente desde a data de publicação deste Acórdão até a do efetivo recolhimento, se paga após o vencimento, na forma da legislação em vigor;
9.7. autorizar, desde logo, a cobrança judicial das dívidas, caso não atendidas as notificações, na forma do disposto no art. 28, inciso II, da Lei nº 8.443/92;
9.8. autorizar também, desde logo, se requerido, com fundamento no art. 26 da Lei 8.443/1992 c/c o art. 217, §§ 1º e 2º do Regimento Interno/TCU, o parcelamento da dívida em até 36 (trinta e seis) parcelas, incidindo sobre cada uma delas, corrigidas monetariamente, os correspondentes acréscimos legais, fixando-lhes o prazo de 15 (quinze) dias, a contar do recebimento da notificação, para comprovarem perante o Tribunal o recolhimento da primeira parcela, e de 30 (trinta) dias, a contar da parcela anterior, para comprovarem o recolhimento da próxima parcela e assim por diante, devendo incidir sobre cada valor mensal, atualizado monetariamente, os juros de mora devidos, no caso do débito, na forma prevista na legislação em vigor, alertando os responsáveis de que a falta de comprovação do recolhimento de qualquer parcela importará o vencimento antecipado do saldo devedor, nos termos do § 2º do art. 217 do Regimento Interno deste Tribunal;
9.9. enviar cópia deste Acórdão à Procuradoria da República no Distrito Federal, nos termos do § 3º do art. 16 da Lei 8.443/1992, c/c o § 7º do art. 209 do Regimento Interno do TCU, para adoção das medidas cabíveis; para o Ministério do Turismo e aos responsáveis, para ciência.

TOMADA DE CONTAS ESPECIAL. Tomada de Contas Especial - Processo nº 72031.000668/2012-42 - referente ao Convênio nº 753683/2010 celebrado entre o MTur e o IBH. Análise das alegações de defesa e razões de justificativa.

Primeira Câmara

Instituto Brasileiro de Hospedagem - IDH (CPNJ 04.785.175/0001-02).

3. Interessados/Responsáveis:
3.1. Interessado: Ministério do Turismo (05.457.283/0001-19).
3.2. Responsáveis: Cesar Augusto Goncalves (XXX.604.247-XX); Francisca Regina Magalhaes Cavalcante (XXX.838.833-XX); Freda Azevedo Dias (XXX.175.556-XX); Instituto Brasileiro de Hospedagem - IBH (04.785.175/0001-02).

13.1. Ministros presentes: Walton Alencar Rodrigues (Presidente), Benjamin Zymler (Relator), Vital do Rêgo e Jorge Oliveira.
13.2. Ministros-Substitutos presentes: Augusto Sherman Cavalcanti e Weder de Oliveira.

ACORDAO-COMPLETO-2531369

Acórdão 2144/2022 - Primeira Câmara

BENJAMIN ZYMLER

Trata-se de tomada de contas especial instaurada pelo Ministério do Turismo - MTur em desfavor do Instituto Brasileiro de Hospedagem - IBH (CPNJ 04.785.175/0001-02) , e de seu presidente, Sr. César Augusto Gonçalves ( CPF XXX.604.247-XX) , em razão da impugnação total das despesas do Convênio 1327/2010 - Siconv 753683/2010, firmado com o Ministério do Turismo, o qual tinha por objeto "Implementar a segunda etapa do projeto Escola Virtual dos Meios de Hospedagem no âmbito do Programa Bem Receber Copa", em virtude de irregularidades constatadas pela Controladoria-Geral da União - CGU na Auditoria Especial 00190.020860/2011-3, corroboradas pelo Grupo de Trabalho instituído pela Portaria 23-MTur, de 9/11/2011.
Transcrevo, com os ajustes na forma que entendo necessários, a instrução lavrada no âmbito da Secretaria de Controle Externo de Tomada de Contas Especial - Secex-TCE (peça 57) , que contou com o beneplácito do corpo dirigente da unidade (peças 58 e 59) :
"1.	Trata-se de Tomada de Contas Especial instaurada pelo Ministério do Turismo em desfavor do Instituto Brasileiro de Hospedagem - IBH (CPNJ 04.785.175/0001-02) , e de seu presidente, Sr. César Augusto Gonçalves ( CPF XXX.604.247-XX) , em razão da impugnação total das despesas do Convênio 1327/2010 - Siconv 753683/2010, firmado com o Ministério do Turismo, o qual tinha por objeto "Implementar a segunda etapa do projeto Escola Virtual dos Meios de Hospedagem no âmbito do Programa Bem Receber Copa", em virtude de irregularidades constatadas pela então Controladoria Geral da União - CGU na Auditoria Especial 00190.020860/2011-3, corroboradas pelo Grupo de Trabalho instituído pela Portaria 23 MTur, de 9/11/2011. 
HISTÓRICO
O Convênio foi firmado no valor total de R$ 17.410.520,00, sendo R$ 16.800.000,00, à conta do concedente e R$ 610.520,00, a título de contrapartida do Convenente (peça 2, p.111-129. Teve vigência inicial de 31/12/2010 até 30/12/2011. O Primeiro Termo Aditivo foi assinado em 6/6/2011 (peça 3, p.12-14) . A vigência do ajuste foi prorrogada, de ofício, até 26/10/2012 (peça 5, p. 35) . Os recursos foram liberados por meio da OB2010OB801891, datada de 4/1/2011, no valor de R$ 4.200.000,00 (peça 2, p. 133) e pela OB2011OB800331, data de 9/6/2011, no valor de R$ 4.200.000,00 (peça 3, p. 17) , totalizando R$ 8.400.000,00 em repasses já efetuados.
A prestação de contas e complementações enviadas pelo responsável (peça 2, p. 156-225, peça 3, p. 18-97, peça 4 e peça 5, p. 1-13) foram analisadas por meio da Nota Técnica 133/2011 (peça 2, p. 266-271) , Nota Técnica 177/2011 (peça 5, p. 20-28) , Parecer Técnico de Análise de Prestação de Contas 11/2012 (peça 5, p. 36-48) , Parecer Técnico Conclusivo de Análise de Prestação de Contas 19/2013 (peça 6, p. 40-70) e Parecer Técnico Conclusivo de Análise do Pedido de Reconsideração 31/2015 (peça 7, p. 43-111 e peça 8, p. 3-11) .
Os fundamentos para instauração da tomada de contas especial, conforme apontado no Parecer Técnico Conclusivo de Análise do Pedido de Reconsideração 31/2015 (peça 7, p. 43-111 e peça 8, p. 3-11) , consistiram nas irregularidades identificadas na execução do ajuste sob exame, conforme excerto abaixo reproduzido:
Diante de todo o exposto e com base na documentação enviada pela convenente, constata-se:
Fragilidades na aferição das condições técnicas, operacionais e estruturais da entidade Convenente, uma vez que foi delegada toda a execução do Convênio n° 753683/2010 às empresas CETEB e OMN1 3 , demonstrando assim não ter capacidade técnica e operacional para a gestão do Convênio pactuado. 
Alterações estruturais e estatutárias no Instituto Brasileiro de Hospedagem - IBH que indicam que a realização das mudanças teve o objetivo de celebrar convênios com o Ministério do Turismo - MTur, pois dois meses após o registro da alteração do estatuto no cartório, em 14 de outubro de 2009, o IBH celebrou o primeiro convênio com o MTur (CV n° 724449/2009) , com previsão de repasse de R$ 9.942.660,38 para qualificações de profissionais no âmbito do Programa "Bem Receber Copa", conforme constatações da Controladoria Geral da União - CGU.
Os Procedimentos Licitatórios iniciaram em 30 novembro de 2010, um mês antes da celebração do Convênio, ou seja, 30 de dezembro de 2010. 
Indícios de direcionamento no processo de contratação realizado pelo Instituto Brasileiro de Hospedagem - IBI-1, não observando os princípios da impessoalidade, moralidade economicidade estipulado no Decreto n° 6.170/2007, bem como a Portaria Interministerial n° 127/2008, pois no procedimento de cotação prévia que tinha por objetivo a contratação de empresas para prestação de serviços, consagraram vencedoras as mesmas empresas, ou seja, o CETEB e a OMNI 3para a implementação da 1ª e 2ª etapa da EVMH, demonstrando que o procedimento de cotação prévia não se baseou na ampla divulgação da seleção, a ponto de abranger outras empresas.
A Proposta Comercial apresentada pelo Centro Educacional Tecnológico Brasileiro - CETEB no procedimento licitatório instaurado pelo IBH, os valores dos itens de despesa são idênticos aos registrados no Termo de Referência aprovado no âmbito do Convênio, ensejando ter havido conhecimento prévio dos custos programados para a realização da despesa. 
O Convênio não teve acompanhamento e fiscalização "in loco" por parte do MTur. 
Identificação inadequada na comprovação de uma série de despesas, a exemplo: aquisição de mochilas, palestrantes, diárias e passagens. 
As Notas Fiscais não apresentaram uma identificação pormenorizada dos tipos de serviços executados pela Convenente, inviabilizando a área técnica de atestar a adequabilidade dos custos praticados com os do mercado para a comprovação do cumprimento da meta, etapas e subetapas. 
Superdimensionamento na aquisição de mochilas, uma vez que o exemplar enviado pela Convenente (R$ 5,00) , não corresponde ao valor aprovado no Plano de Trabalho (R$ 70,00) .
Baixa qualidade dos registros constantes na relação extraída do sistema de monitoramento SIGA do MTur, uma vez que percentual relevante de alunos não foram localizados e outros não teriam realizado o curso, conforme constatado pela CGU.
Ausência de comprovantes de pagamentos pelos serviços prestados, pois não foram apresentados recibos de pagamentos dos serviços realizados, inviabilizando quantificar o valor despendido com os profissionais envolvidos no âmbito do Convênio. 
Inclusão de gastos indevidos no âmbito do projeto, a exemplo da cerimônia de formaturas que envolve outras despesas como: o espaço físico, mestre de cerimônia, decoração, equipamentos de áudio e vídeo, fotografias, filmagens e serviço de buffet, em razão de inexistir amparo legal que as autorize, consoante Acordão n° 4070/2009, bem como por não serem essenciais para a qualificação dos profissionais. 
Recebimento de valores em duplicidade por parte da OMNI3, uma vez que os instrumentos de avaliação já teriam sido desenvolvidos na implantação da 1ª etapa da EVMH, restando apenas a aplicação prática dos instrumentos.
Redução do número de tutores previstos no Plano de Trabalho aprovado que era de 240, passando para 105, em função da ampliação da oferta de vagas sem, contudo, ter anuência prévia da área técnica do MTur. 
Portanto, constata-se que não houve uma análise criteriosa, no tocante aos custos envolvidos no projeto, no momento da aprovação do Plano de Trabalho, resultando, assim, no superdimensionamento e, consequentemente, em prejuízo ao erário, conforme apontamento da Controladoria Geral da União - CGU, em decorrência da auditoria investigativa realizada para verificar a execução de convênios celebrados pelo Mtur. "Relatório de auditoria Especial n° 00190.020860/2011-31".
Importa consignar que os critérios para os cursos de Qualificação Profissional não foram bem definidos como a metodologia padrão, conteúdo mínimo, plano de curso e material didático. 
Dessa forma, o analista técnico não tem como apurar a adequação dos valores referentes aos contratos firmados para a execução do objeto do convênio n° 753683/2010, restando a parametrização de custo envolvido no projeto ter como referência para análise o valor máximo definido à época no Plano Nacional de Qualificação - PNQ, do Ministério do Trabalho e Emprego que foi de R$4,36. 
Sobrepreço detectado pelo Grupo de Trabalho ao realizar pesquisa de custo no mercado nos seguintes itens de despesas: mochilas, canetas, blocos, certificação e Data Center.
 (...) 
De acordo com as peças que instruem o processo, a análise relativa à Execução Física, em consonância com os recursos repassados, quanto ao alcance do objeto previsto na meta/etapas e subetapas do Convênio MTur: n°753683/2010, em atenção às normas e procedimentos legais aplicáveis, fez concluir que:
Não foram atendidos os requisitos de elegibilidade da meta/etapas e subetapas do convênio supracitado, em consonância com os valores repassados, estando, s.m.j., a "Execução Física Reprovada", conforme constatações no (s) item (s) "Diligência" e "Análise Conclusiva".
Por meio das comunicações constantes à peça 5, p. 50-51, o órgão instaurador notificou o responsável das irregularidades evidenciadas na execução do convênio, informando acerca da instauração da tomada de contas especial, caso não saneadas as falhas apontadas.
Diante do não saneamento das irregularidades apontadas e da não devolução dos recursos, instaurou-se a tomada de contas especial. No Relatório de TCE 168/2016 (peça 1, p. 45-51) concluiu-se que o prejuízo importaria no valor histórico de R$ 8.400.000,00, imputando-se a responsabilidade solidária ao Sr. César Augusto Gonçalves e ao Instituto Brasileiro de Hospedagem - IBH.
O Relatório de Auditoria 213/2017, da Controladoria-Geral da União (peça 1, p. 62-65) , também chegou às mesmas conclusões. Após serem emitidos o Certificado de Auditoria, o Parecer do Dirigente e o Pronunciamento Ministerial (peça 1, p. 66, 67 e 70) , o processo foi remetido a esse Tribunal.
Na instrução inicial (peça 9) , analisando-se os documentos nos autos, verificou-se a ausência de elementos, concluindo-se pela necessidade de realização de diligência ao órgão instaurador:
a) realizar diligência, com fundamento nos arts. 10, § 1º, e 11 da Lei 8.443/1992 c/c o art. 157 do RI/TCU, ao Ministério do Turismo, para que, no prazo de 15 dias, sejam encaminhados os seguintes documentos / informações relativos ao Convênio 1327/2010 - Siconv 753683/2010, firmado com o Instituto Brasileiro de Hospedagem - IBH (CPNJ 04.785.175/0001-02) : 
a.1) Relatório da Auditoria Especial 00190.020860/2011-3, realizada pela então Controladoria Geral da União; 
a.2) Relatório do Grupo de Trabalho instituído pela Portaria nº 23 MTur, de 9/11/2011.
9.	Em cumprimento ao pronunciamento da unidade (peça 11) , foi encaminhado ao Ministério do Turismo o Ofício 3340/2018-TCU/Secex-TCE (peça 12) , cujo recebimento foi atestado, em 14/12/2018, conforme AR acostado à peça 13.
10.	Em atendimento à diligência, o órgão instaurador encaminhou o Ofício 1013/2018/AECI (peça 14) , no que se fez acompanhar do Relatório da Auditoria Especial 00190.020860/2011-3, realizada pela então Controladoria Geral da União (peça 15) e pelo Relatório do Grupo de Trabalho instituído pela Portaria 23 MTur, de 9/11/2011 (peça 16) .
11.	Na instrução antecedente (peça 17) , analisando os documentos nos autos, concluiu-se pela necessidade de citação e audiência dos responsáveis:
a) realizar a citação do Instituto Brasileiro de Hospedagem - IBH, CPNJ 04.785.175/0001-02, e do Sr. César Augusto Gonçalves, CPF XXX.604.247-XX, para que apresentem, no prazo de quinze dias, alegações de defesa e/ou recolham, solidariamente, aos cofres do Tesouro Nacional as quantias abaixo indicadas, atualizadas monetariamente a partir das respectivas  datas até o efetivo recolhimento, abatendo-se na oportunidade as quantias eventualmente ressarcidas, na forma da legislação em vigor.
Irregularidade: não comprovação da boa e regular aplicação dos recursos repassados no âmbito do Convênio 1327/2010 - Siconv 753683/2010, firmado com o Ministério do Turismo, o qual tinha por objeto "Implementar a segunda etapa do projeto Escola Virtual dos Meios de Hospedagem no âmbito do Programa Bem Receber Copa", bem como subcontratação integral do objeto pactuado (itens 35-41) ;
Quantificação do débito: 
	Data
	Valor histórico (em R$) 

	04/01/2011
	4.200.000,00

	09/06/2011
	4.200.000,00

	Total
	8.400.00,00

Dispositivos violados: art. 70, parágrafo único, da Constituição Federal de 1988; art. 93, do Decreto-lei 200, de 25 de fevereiro de 1967; art. 56 da Portaria Interministerial MPOG/MF/CGU 127/2008; Termo de Convênio 1327/2010 - Siconv 753683/2010, cláusula décima terceira, e art. 78, VI, da Lei 8.666/93.
Conduta: deixar de apresentar comprovantes devidamente detalhados dos serviços executados, por meio de documentos hábeis à efetiva comprovação da boa e regular aplicação dos recursos recebidos por força do Convênio 1327/2010 - Siconv 753683/2010, bem como realizar subcontratação integral do objeto pactuado.
Nexo de causalidade: a subcontratação integral do objeto do convênio, bem como a apresentação de prestação de contas por meio de nota fiscal global dos serviços prestados pelas subcontratadas, não permite comprovar a efetiva execução do termo do convênio, resultando em presunção de dano ao erário.
Culpabilidade: não há excludentes de culpabilidade, é razoável supor que o responsável tinha consciência da ilicitude de sua conduta.
b) realizar a audiência do Sr. César Augusto Gonçalves, CPF XXX.604.247-XX, com fundamento nos arts. 10, § 1º, e 12, incisos I e III, da Lei 8.443/1992, c/c o art. 202, incisos I e III, do RI/TCU, para que, no prazo de quinze dias, apresente razões de justificativa quanto às irregularidades abaixo.
b.1) Irregularidade: sobrepreço na contratação de capacitação na modalidade de ensino a distância - EAD, relativo ao objeto do Convênio 1327/2010 - Siconv 753683/2010 (itens 42-47) .
Dispositivos violados: Constituição Federal de 1988, art. 37, caput, princípio da eficiência na administração, art. 66 da Lei 8.666/93 "a", "b", "'c" e "'g" do item II e ao princípio do enriquecimento ilícito.
Conduta: contratar o Centro Educacional Tecnológico Brasileiro - CETEB para a oferta de cursos de capacitação pelo valor de R$ 7,25/aluno/hora/aula, quando a média dos preços praticados pela própria CETEB era de R$ 1,55 aluno/hora/aula.
Nexo de causalidade: a contratação da CETEB com sobrepreço, por valor muito acima do praticado pela própria contratada em outras oportunidades, tem o potencial de gerar prejuízo ao Erário.
Culpabilidade:  não há excludentes de culpabilidade. É razoável afirmar que o responsável tinha consciência da ilicitude dos atos, sendo-lhe exigível conduta diversa daquela praticada, no sentido buscar executar o objeto do convênio com o menor custo para a administração pública.
b.2) Irregularidade: sobrepreço do item na aquisição de mochilas (itens 48-50) .
Conduta: contratar aquisição de mochilas ao custo unitário de R$ 70,00, sem pesquisa de mercado, quando era possível adquirir o mesmo produto ao custo aproximado de R$ 5,76, conforme demonstra consulta realizada pela CGU a três diferentes fornecedores de mochilas similares.
Nexo de causalidade: a contratação de aquisição de mochilas com sobrepreço, por valor muito acima do praticado no mercado, tem o potencial de gerar prejuízo ao Erário.
Culpabilidade:  não há excludentes de culpabilidade. É razoável afirmar que o responsável tinha consciência da ilicitude dos atos, sendo-lhe exigível conduta diversa daquela praticada, no sentido buscar executar o objeto do convênio com o menor custo para a administração pública.
c) realizar a audiência da Sra. Freda Azevedo Dias, CPF XXX.175.556-XX, e da Sra. Francisca Regina Magalhães Cavalcante, CPF XXX.838.833-XX, com fundamento nos arts. 10, § 1º, e 12, incisos I e III, da Lei 8.443/1992, c/c o art. 202, incisos I e III, do RI/TCU, para que, no prazo de quinze dias, apresentem razões de justificativa quanto à irregularidade abaixo.
Irregularidade: aprovação do Plano de Trabalho que deu origem ao Convênio 1327/2010 - Siconv 753683/2010, firmado pelo Ministério do Turismo com a entidade privada Instituto Brasileiro de Hospedagem - IBH, com custos até três vezes superiores aos praticados pela Administração Pública Federal em ações similares (itens 51-58) .
Conduta: não verificar previamente, por meio de pesquisas de preços de mercado, os valores propostos no Plano de Trabalho do Convênio 1327/2010 - Siconv 753683/2010, aprovando-o com custo médio de aluno/hora/aula de R$ 7,25, portanto 66% acima do valor máximo aceito à época, no âmbito do Plano Nacional de Qualificação, que era de R$ 4,36.
Nexo de causalidade: a aprovação de um plano de trabalho, sem verificação prévia dos custos propostos, com valores muito acima dos praticados pela Administração Pública Federal em ações similares tem potencial de gerar prejuízo ao Erário.
Culpabilidade:  não há excludentes de culpabilidade. É razoável afirmar que as responsáveis tinham consciência da ilicitude dos atos praticados, sendo-lhes exigível conduta diversa daquela praticada, no sentido verificar, previamente à aprovação, a razoabilidade dos custos constantes do plano de trabalho que lhes fora apresentado.
12.	Em cumprimento ao Despacho do Ministro Relator (peça 20) , as citações e audiências foram promovidas, conforme quadro abaixo (peças 53 e 54) :
	Natureza
	Comunicação 
	Data de expedição
	Peça
	Destinatário
	Origem do endereço
	Data da ciência ou motivo da devolução
	Peça da ciência
	Peça da Resposta

	Citação
	Ofício 7481/2019-SecexTCE
	16/09/2019
	23
	Instituto Brasileiro de Hospedagem - IBH
	Receita Federal
	18/09/2019
	35
	54

	Citação
	Ofício 7482/2019-SecexTCE
	16/09/2019
	26
	Huilder Magno de Souza
	Receita Federal
	20/09/2019
	37
	Não houve

	Audiência
	Ofício 7483/2019-SecexTCE
	16/09/2019
	29
	Freda Azevedo Dias
	Receita Federal
	18/09/2019
	38
	Não houve

	Citação
	Ofício 8114/2019-SecexTCE
	16/09/2019
	32
	Cesar Augusto Goncalves
	Receita Federal
	18/09/2019
	34
	51

	Audiência
	Ofício 8115/2019-SecexTCE
	16/09/2019
	33
	Francisca Regina Magalhaes Cavalcante
	Receita Federal
	18/09/2019
	36
	48

13.	O Sr. César Augusto Gonçalves requereu, por meio de advogado devidamente constituído (peças 22 e 39) , vista dos autos (peça 21) , cópia do processo (peça 46) e prorrogação do prazo para apresentação de defesa por sessenta dias (peça 40) , concedido consoante Despacho acostado à peça 43. Por fim, apresentou razões de justificativa e alegações de defesa à peça 51.
14.	O Instituto Brasileiro de Hospedagem - IBH solicitou, por meio de advogado devidamente constituído (peça 50) , prorrogação de prazo por sessenta dias para apresentação de defesa (peça 49) , autorizado consoante Despacho acostado à peça 52, tendo apresentado suas alegações de defesa à peça 54.
15.	A Sra. Francisca Regina Magalhães Cavalcante solicitou vista dos autos e prorrogação do prazo para apresentação de defesa por trinta dias (peças 41-42) , autorizado, por meio do Despacho acostado à peça 44. Em seguida, solicitou novamente dilação do prazo por quinze dias (peça 45) . Apresentou suas razões de justificativa à peça 48.
16.	Transcorrido o prazo regimental, a Sra. Freda Azevedo Dias permaneceu silente, devendo ser considerada revel, nos termos do art. 12, § 3º, da Lei 8.443/1992.
EXAME TÉCNICO
17.	Nos parágrafos subsequentes, serão consolidados os argumentos apresentados nas alegações de defesa e razões de justificativa encaminhadas pelos responsáveis, seguidos de suas respectivas análises. 
18.	Preliminarmente, cabe esclarecer que tendo em vista que as alegações de defesa apresentadas pelo Sr. César Augusto Gonçalves e pelo Instituto Brasileiro de Hospedagem - IBH (peças 51 e 54) , embora se constituam de peças diferentes, possuem, em essência, o mesmo teor argumentativo, além de possuir como signatário o mesmo patrono. Por conta disso, optou-se por reunir os argumentos apresentados por ambos em um mesmo bloco de alegações, com vistas a conferir maior racionalização e fluidez à análise, o que, ressalte-se, não trará nenhum prejuízo ao contraditório e à ampla de defesa dos responsáveis. Por seu turno, as razões de justificativas apresentadas somente pelo referido responsável serão analisadas em parágrafos separados.
Alegações de defesa apresentadas pelo Sr. César Augusto Gonçalves (peça 51) e pelo Instituto Brasileiro de Hospedagem - IBH (peça 54) :
Argumentos
19.	Tendo em vista o transcurso de mais de cinco anos entre a vigência do Convênio 1327/2010 e a citação do defendente, já ocorreu a prescrição da pretensão punitiva por parte do TCU.
20.	Em observância ao princípio da segurança jurídica, o TCU está impedido	 de prosseguir na análise dos atos praticados no presente processo, no período anterior a 18/9/2014.
21.	O STF reconheceu a repercussão geral do tema tratado no Recurso Extraordinário 636886, que discute a prescrição nas ações de ressarcimento ao erário fundadas em decisão do TCU.
22.	O processo deve ser arquivado em razão da ausência de pressupostos de constituição e de desenvolvimento válido e regular do processo, nos termos dos artigos 169 e 212 do Regimento Interno do TCU.
Análise
23.	Acerca da prescrição, cabe destacar recente decisão do STF, no julgamento do RE 636886 (Rel. Ministro Alexandre de Moraes) , apreciando o tema 899 da repercussão geral, no qual restou fixada a seguinte tese: "É prescritível a pretensão de ressarcimento ao erário fundada em decisão de Tribunal de Contas" (ATA 10, de 20/04/2020. DJE 104, divulgado em 28/4/2020) .
24.	Considerando que o TCU ainda não se pronunciou sobre os efeitos do julgamento de mérito da referida decisão do STF em relação às pretensões de ressarcimento ao erário veiculadas por meio dos processos de tomada de contas especiais, por cautela, deve-se adotar a orientação da Corte de Contas, na pendência de julgamento do RE 636.886, mesmo reconhecida sua repercussão geral, no sentido de que a matéria ali tratada alcançaria tão somente a fase judicial de cobrança do título extrajudicial, não atingindo os processos de controle externo.
25.	A suspensão pelo STF das demandas nas quais estejam em questão a prescritibilidade da pretensão de ressarcimento ao erário com base em decisão de tribunal de contas (RE 636.886/STF) alcança tão somente a fase judicial de cobrança do título extrajudicial, não atingindo os processos de controle externo em trâmite. Até julgamento definitivo em contrário pelo STF, permanece o entendimento do TCU acerca da imprescritibilidade das pretensões de ressarcimento decorrentes de tomadas de contas especiais. (Acórdão 1267/2019-TCU-Plenário, Relator: Min. AROLDO CEDRAZ e Acórdão 7930/2018-TCU-Segunda Câmara, Relatora: Min. ANA ARRAES) .
26.	Com relação à possibilidade de aplicação de sanções, vale ressaltar que a prescrição da pretensão punitiva do TCU, conforme Acórdão 1441/2016-TCU-Plenário, que uniformizou a jurisprudência acerca dessa questão, subordina-se ao prazo geral de prescrição indicado no art. 205 do Código Civil, que é de 10 anos, contado da data de ocorrência da irregularidade sancionada, nos termos do art. 189 do Código Civil, sendo este prazo interrompido pelo ato que ordenar a citação, a audiência ou a oitiva do responsável. 
27.	No caso vertente, não ocorreu a prescrição da pretensão punitiva, uma vez que os recursos públicos federais foram repassados em 4/1/2011 e em 9/6/2011 (peça 2, p. 133 e peça 3, p. 17) , tendo o ato de ordenação de citação sido proferido em 8/2/2019 (peça 20) .
28.	Nesse sentido, no tocante à citada Lei 9.873/1999, que estabelece prazo de prescrição para o exercício de ação punitiva pela Administração, é oportuno mencionar que o Tribunal já afastou a aplicação do referido normativo, tendo em vista sua atividade judicante se amparar no exercício do controle externo, de previsão constitucional, diferente daquela movida pela administração pública federal, com fundamento no poder de polícia (Acórdãos 248/2000 e 71/2000, todos do Plenário e da relatoria do então ministro Bento Bugarin, e Acórdão 1727/2003-TCU-Primeira Câmara, relatado pelo ministro Augusto Sherman) . 
29.	Portanto, os argumentos apresentados não devem ser acolhidos.
Argumento
30.	O ofício de citação indicou o defendente como possível responsável solidário do débito, mas não definiu a quantificação do mesmo, indicando apenas o valor total repassado no âmbito do ajuste.
31.	As audiências deixaram de quantificar o débito sob os temas a que se referem, mesmo tratando de possíveis sobrepreços.
32.	A existência de audiência em TCE demonstra a inexistência de análise de possível dano ao erário ou confronto com o objeto executado.
33.	A ausência de indicação da quantificação precisa do débito caracteriza a inexistência de um dos pressupostos para instauração da TCE.
Análise
34.	Ao contrário da tese sustentada pela defesa, a quantificação do débito imputado ao responsável está devidamente detalhada no Anexo I do Ofício 8114/2019-SecexTCE (peça 32) , que promoveu seu chamamento aos autos em sede de citação e de audiência, correspondendo ao valor total repassado à entidade convenente administrada pelo defendente, uma vez que, de acordo com a referida missiva, o defendente não logrou comprovar a boa e irregular aplicação da totalidade dos recursos públicos federais postos à sua disposição, conforme evidenciado na descrição da sua conduta:  "deixar de apresentar comprovantes devidamente detalhados dos serviços executados, por meio de documentos hábeis à efetiva comprovação da boa e regular aplicação dos recursos recebidos por força do Convênio 1327/2010 - Siconv 753683/2010, bem como realizar subcontratação integral do objeto pactuado".
35.	Com relação à ausência de imputação de débito referente às irregularidades que motivaram as audiências, cabe ressaltar que as respectivas irregularidades atribuídas ao responsável nessa espécie de chamamento (audiência) têm o condão de resultar em aplicação de sanção, caso não acatadas as justificativas apresentadas (art. 58 da Lei 8.443/1992) , não ensejando a condenação em débito. Nesse sentido, importante esclarecer que as irregularidades, tanto aquelas correspondentes à citação quanto as outras inerentes à audiência, devidamente consignadas no Ofício 8114/2019-SecexTCE (peça 32) , são examinadas de forma autônoma, ou seja, é possível, em tese, o acolhimento de uma defesa, concomitantemente, à rejeição de outro argumento referente irregularidade distinta, conforme o caso.
36.	Aliás, de acordo com as alíneas "b" e "c" do item 3 do Ofício 8114/2019-SecexTCE (peça 32) , o responsável foi alertado das consequências advindas de possível rejeição de seus argumentos:
b) A rejeição das alegações de defesa apresentadas para a irregularidade de que trata o item 1.i.a poderá ensejar, além do julgamento pela irregularidade das contas do responsável, a condenação ao pagamento do (s) débito (s) , atualizado (s) monetariamente desde a (s) respectiva (s) data (s) de ocorrência e acrescido (s) dos juros de mora devidos, até a data do efetivo recolhimento, abatendo-se, na oportunidade, a (s) quantia (s) eventualmente ressarcida (s) , nos termos da legislação vigente, bem como a imputação de multa prevista no art. 57 da Lei 8.443/1992. O valor total da (s) dívida (s) atualizada (s) monetariamente e acrescida (s) dos juros de mora até 10/9/2019 corresponde a R$ 15.709.600,05; 
c) O não encaminhamento de razões ou a rejeição das razões de justificativa apresentadas para a irregularidade de que trata o item 2.i.a poderá ensejar o julgamento pela irregularidade das contas do responsável, bem como a aplicação das multas previstas no art. 58 da Lei 8.443/1992.
37.	Dessa forma, verificou-se que a quantificação do débito imputado de forma solidária ao responsável corresponde à totalidade dos recursos repassados e está devidamente detalhada no ofício de citação e de audiência (peça 32) , não se vislumbrando a necessidade de reparos no seu cálculo.
38.	Portanto, as alegações de defesa apresentadas não devem ser acolhidas.
Argumentos
39.	Os dois documentos apresentados pelo Ministério do Turismo (peças 14 e 16) tratam apenas de aspectos pontuais, não existindo apontamentos com relação ao total das despesas repassadas no âmbito do convênio.
40.	De acordo com a Auditoria da CGU (peça 15) , apontou-se possível superfaturamento na aquisição de mochilas e outros itens, sem fazer referência ao total das despesas questionadas.
Análise
41.	De acordo com o Relatório final do Grupo de Trabalho (peça 16) , sua constituição tinha como objetivo apontar falhas nos procedimentos internos do Ministério do Turismo, quando da celebração convênios e Termos de Parcerias com entidades privadas sem fins lucrativos, até a publicação do Decreto 7.568/2011, conforme determinado pela Portaria/MTur 23/2011.
42.	Foram analisados 61 convênios, dos quais 52 foram considerados irregulares, resultando na instauração de 32 TCE. No que concerne ao presente convênio, o referido relatório apontou as seguintes irregularidades (peça 16, p. 38-39) : a) Não pesquisar preços a fim de verificar se os custos apresentados pelo convenente estão de acordo com os praticados no mercado; e b) Aprovação de Plano de Trabalho com metas/etapas sem o devido detalhamento.
43.	Depreende-se do sobredito instrumento que o seu objetivo era avaliar a prática de irregularidades no âmbito do próprio órgão concedente, não se prestando a avaliar a existência de falhas na execução de cada um dos 61 ajustes examinados, de forma que não se pode nortear o exame da presente TCE pelas conclusões ali consignadas, mesmo porque, este Tribunal não está obrigado a seguir as conclusões do órgão instaurador, conforme aduzido pela própria defesa em suas alegações: "Relatórios técnicos de vistoria do tomador de contas possuem presunção de veracidade e legitimidade, mas não vinculam o TCU, que é a instância julgadora das contas, Acórdão 7464/2015-TCU-Primeira Câmara. Relator Benjamin Zymler" (peça 51, p. 14) .
44.	Por seu turno, as diversas irregularidades apontadas pela CGU no âmbito do Relatório de Auditoria Especial 00190.020860/2011-31 (peça 15) estão consignadas na presente análise e, inclusive, foram objeto de audiência do responsável, no tocante a evidenciação de sobrepreço em itens do plano de trabalho, nos termos do Ofício 8114/2019-SecexTCE (peça 32) . Conforme já registrado nesta instrução, o chamamento aos do defendente foi motivado pela prática de diversas irregularidades, as quais são examinadas de forma independente umas das outras, cabendo ao indigitado apresentar sua defesa para cada uma das imputações que lhe foram dirigidas.
45.	De qualquer maneira, as manifestações do Controle Interno não vinculam a análise desenvolvida nesta Corte de Contas. De acordo com suas atribuições constitucionais, este Tribunal não está obrigado a seguir eventual entendimento de outros órgãos da administração pública, podendo concluir sua análise de forma diferente, pois o exame realizado pelo TCU é feito de forma autônoma e independente. São nesse sentido os Acórdão 2531/2009-TCU-Segunda Câmara, 2.105/2009-TCU-1a Câmara, 2.331/2008-TCU-1a Câmara, 892/2008-TCU-2a Câmara e 212/2002-TCU-2a Câmara.
46.	Registre-se que o débito pela totalidade dos recursos repassados foi corroborado no âmbito do Parecer Técnico Conclusivo de Análise do Pedido de Reconsideração 31/2015, que manteve a reprovação da execução física (peça 7, p. 43-111 e peça 8, p.1-11) , bem assim pela Nota Técnica de Análise Financeira 214/2016 (peça 8, p. 12-15) , a qual sugeriu a reprovação financeira do ajuste. De igual modo, no Relatório de TCE 168/2016 (peça 1, p. 45-51) , concluiu-se pelo débito solidário entre o Sr. César Augusto Gonçalves e o Instituto Brasileiro de Hospedagem - IBH, no valor histórico de R$ 8.400.000,00.
47.	Portanto, as alegações de defesa apresentadas não devem ser acolhidas.
Argumentos
48.	O Parecer Técnico de Análise de Prestação de Contas 11/2012 (peça 5, p. 36-48) indicou que não haviam sido atendidos os requisitos de admissibilidade do convênio, reprovando a execução física e indicando algumas constatações e apontando possível sobrepreço no valor de R$ 3.960.760,00.
49.	Contudo, o Relatório de TCE (peça 1, p. 45-51) apontou o débito solidário pelo valor total do convênio, sem apontamentos de irregularidades, quantificação do dano nem análise dos itens executados no convênio.
50.	Os relatórios técnicos do tomador de contas possuem presunção de veracidade e legitimidade, mas não vinculam o TCU.
Análise
51.	O parecer citado pela defesa não consistiu na última manifestação da área técnica do Ministério do Turismo. Em verdade, compulsando o Relatório de TCE 168/2016 (peça 1, p. 45-51) , verificou-se que suas conclusões pela imputação solidária aos responsáveis do valor total repassado pelo órgão instaurador fundamentaram-se na manifestação final do Departamento de Qualificação e Certificação e de Produção Associada ao Turismo, nos termos do Parecer Técnico Conclusivo de Análise do Pedido de Reconsideração 31/2015, que manteve, após examinar o pedido de reconsideração interposto pela direção da entidade convenente (peça 6, p. 276-280) , a reprovação da execução física (peça 7, p. 43-111 e peça 8, p.1-11) , onde estão consignadas, de forma detalhada, todas as imputações dirigidas ao defendente.
52.	Portanto, as alegações de defesa apresentadas não devem ser acolhidas.
Argumentos
53.	Os relatórios de aprovação parcial das contas apresentadas e outros elementos que comprovam a execução foram sumariamente ignorados, impondo-se a impugnação total das despesas sem qualquer critério técnico na análise.
54.	De acordo com a Nota Técnica 133/2011 (peça 2, p. 266-271) , o Ministério do Turismo concluiu que a execução física do projeto realizada pelos subcontratados estavam devidamente comprovadas.
55.	A demonstração dos itens de despesa foi devidamente atestada, conforme prestação de contas da primeira etapa do convênio (peça 2, p. 135-260) .
Análise
56.	Em 29/3/2011, o Instituto Brasileiro de Hospedagem - IBH apresentou a primeira prestação de contas parcial (peça 2, p. 156-225) , acompanhada de solicitação de liberação da segunda parcela (peça 2, p. 135) . O MTur elaborou a Nota Técnica 133/2011 (peça 2, p. 266-271) , na qual concluiu que o projeto se encontrava em andamento e que a execução física estaria devidamente comprovada, sendo favorável à liberação da 2ª parcela.
57.	Em 6/6/2011, foi assinado o Primeiro Termo Aditivo ao Convênio (peça 3, p.12-14) para indicação de crédito e empenho para exercício futuro.
58.	Em 9/6/2011, foi efetuada a liberação da segunda parcela, no valor de R$ 4.200.000,00, por meio da OB 11OB800331 (peça 3, p. 17) , o que totalizou R$ 8.400.000,00 em repasses já efetuados.
59.	Em 29/6/2011, o IBH apresentou nova prestação de contas parcial e solicitou a liberação da terceira parcela (peça 3, p. 18-97, peça 4 e peça 5, p. 1-13) . O MTur elaborou a Nota Técnica 177/2011, na qual concluiu que o projeto se encontrava em andamento e que a execução física estaria devidamente comprovada, sendo favorável à liberação da 3ª parcela (peça 5, p. 20-28) .
60.	Passando em revista os referidos instrumentos parciais apresentados pela entidade convenente, verificou-se que os mesmos não estão compreendidos no rol de documentos inerentes à prestação de contas final de convênios fixado no art. 58 da Portaria Interministerial 127/2008, consistindo em documentos declaratórios por parte do beneficiário dos recursos públicos com verificação precária por parte do órgão repassador, e como tal, não conferem o estabelecimento de vínculo de nexo e causalidade das despesas executadas.
61.	Nesse contexto, em 27/6/2011, o Departamento de Qualificação e Certificação e de Produção Associada ao Turismo do MTur solicitou ao Ministro de Estado do Turismo a prorrogação ex-oficio do Convênio (peça 5, p. 32-33) , que expiraria 31/12/2011, haja vista a CGU ter detectado irregularidades no Convênio e encaminhado os documentos às áreas técnicas para apreciação, as quais necessitavam de prazo para a análise. Em consequência, a vigência do Convênio foi prorrogada até 26/10/2012 (peça 5, p. 35) .
62.	Na verdade, depreende-se dos autos que os elementos apresentados, a título de prestações de contas parciais, pelo responsável não estão compreendidos dentre todo o compêndio examinado pelo órgão instaurador, no âmbito do Parecer Técnico Conclusivo de Análise do Pedido de Reconsideração 31/2015 (peça 8, p. 9) , no qual o órgão instaurador, além de concluir pela reprovação da execução do ajuste, destacou que os atos administrativos são passíveis de revisão, nos termos do princípio da autotutela, quando a Administração pode anular seus próprios atos, quando eivados de vícios que os tornem ilegais (Súmula STF 473) .
63.	Portanto, as alegações de defesa apresentadas não devem ser acolhidas.
Argumentos
64.	A CGU não identificou o erro na quantificação do débito elaborado pela Comissão de TCE, o qual não considerou as entregas efetivas do IBH na primeira fase da 2ª Etapa do Projeto, além de utilizar juros de mora com taxa Selic (peça 1, p. 42) .
Análise
65.	Consoante já demonstrado nesta instrução, não há erros na quantificação de débito elaborada pelo Ministério do Turismo, porquanto a impugnação promovida pelo órgão instaurador compreendeu a totalidade dos recursos repassados, nos termos do Parecer Técnico Conclusivo de Análise do Pedido de Reconsideração 31/2015 (peça 7, p. 43-111 e peça 8, p.1-11) , posicionamento corroborado pela CGU (peça 1, p. 62-65) e por esta unidade técnica. 
66.	Isso porque não restou evidenciado a vinculação das despesas executadas com os recursos federais repassados à entidade convenente. É dizer, ainda que o objeto possa ter sido realizado, há questionamentos nesta TCE a respeito do nexo de causalidade entre essas despesas e a execução do objeto do convênio, ou seja, não há comprovação de que os recursos para a realização do objeto advieram integralmente do convênio sob análise e, ainda, de que os recursos teriam sido integralmente aplicados na consecução do objeto e, por fim, se o objetivo foi cumprido, consoante pactuado entre os partícipes.
67.	Nesse sentido, a jurisprudência deste Tribunal entende que a mera execução física do objeto ou de parte dele, por si só, não comprova que os recursos foram aplicados corretamente, cabendo ao responsável demonstrar o nexo causal entre os recursos que lhe foram repassados e os documentos de despesas referentes à execução, de forma que seja possível confirmar que determinado objeto pactuado foi executado com os recursos transferidos.
68.	Esse entendimento fundamenta-se no dever de prestar contas, previsto no parágrafo único do art. 70 da Constituição Federal, bem como em outros normativos infraconstitucionais, como o Decreto-Lei 200/1967. Nesse sentido é o teor dos Acórdão 2024/2016-TCU-Segunda Câmara, 1.449/2016-TCU-2ª Câmara, 11.236/2015-TCU-2ª Câmara, 11.222/2015-TCU-2ª Câmara e 7.612/2015-TCU-1ª Câmara.
69.	Com relação à aplicação da taxa selic, cabe ressaltar que caso venha a ser condenado pelo Tribunal, os débitos ora apurados serão acrescidos de juros de mora, nos termos do § 1º do art. 202 do Regimento Interno/TCU.
70.	Portanto, as alegações de defesa apresentadas não devem ser acolhidas.
Argumentos
71.	Não pode ser ignorado todos os serviços entregues pelo convenente na execução do convênio, de forma a evitar o enriquecimento ilícito da Administração Pública, consoante jurisprudência do TCU.
72.	A apresentação dos relatórios físico e financeiro das atividades realizadas no convênio são aptos para comprovar a boa e regular aplicação dos recursos transferidos, conforme relatórios de atividades (peças 2 a 5) .
73.	Foram apresentados todos os elementos possíveis de prova, tais como, os relatórios de atividades detalhados, o depósito da contrapartida, os extratos da conta corrente do convênio, a planilha pormenorizada de execução física e financeira e a relação dos alunos matriculados e formados.
Análise
74.	Depreende-se do compêndio processual que a entidade convenente promoveu a subcontratação integral do objeto do convênio, não logrando carrear aos autos elementos suficientes de comprovação de que cada etapa e meta do projeto básico foram efetivamente executadas nos termos ajustados e com recursos públicos federais repassados, rompendo-se, assim, o liame de causalidade entre os recursos repassados e as despesas executadas. Aliás, conforme já consignado nesta instrução, a mera execução física ou parte dela não tem o condão de comprovar a boa e regular aplicação dos recursos públicos postos à disposição do responsável.
75.	Em virtude da subcontratação integral, na prestação de contas apresentada pelo IBH consta apenas os comprovantes de pagamento às duas empresas subcontratadas, com discriminação genérica dos serviços prestados. Assim, nas notas fiscais da Ceteb constam como discriminação a "prestação de serviços educacionais referente à 2ª etapa do projeto escola virtual dos meios de hospedagem para capacitação de 12 mil profissionais de linha de frente e gerência média dos meios de hospedagem" (peça 2, p. 150-155 e peça 3 p. 21-25) . Já nas notas fiscais da OMNI3 constam como discriminação dos serviços prestados o "desenvolvimento e aplicação de sistema de monitoramento EVMH - Convênio MTur/IBH 753683/2010" (peça 3, p. 26-31) .
76.	Importante destacar no presente exame que a subcontratação integral, apesar de ser considerada irregularidade grave, não teria, em tese, o condão de ensejar a condenação em débito do responsável, caso os elementos apresentados na prestação de contas pudessem estabelecer um liame entre os recursos repassados e as despesas executadas.
77.	Contudo, depreende-se dos documentos constantes dos autos e daqueles inseridos no Siconv que não é possível fixar um nexo de causalidade entre os recursos repassados e as despesas executadas, ou seja, não é possível efetuar o confronto dos comprovantes de despesas com as metas previstas no plano de trabalho. Isso porque os extratos da conta vinculada, os contratos e as notas fiscais apresentadas pela entidade convenente comprovam apenas a realização de pagamento às duas empresas subcontratadas, mas não servem de comprovação de que cada etapa prevista no plano de trabalho foi devidamente executada, conforme ajustado. Nesse sentido, vide os quadros abaixo:
	Centro Educacional Tecnológico Brasileiro - Ceteb

	Contrato
	Nota fiscal
	TED

	Contrato de Prestação de Serviços - Ceteb 20/2010-IBH (peça 2, p. 136-142) .
	Nota Fiscal 1373 - Ceteb (peça 2, p. 150) , com discriminação genérica dos serviços prestados: prestação de serviços educacionais referente à 2ª etapa do projeto escola virtual dos meios de hospedagem para capacitação de 12 mil profissionais de linha de frente e gerência média dos meios de hospedagem. Valor dos serviços: R$ 1.983.959,64. ISS: R$ 39.679,19.
	TED eletrônico para a empresa Ceteb, datado de 8/2/2011, no valor de R$ 1.983.959,64 (peça 2, p. 151) .

		Nota Fiscal 1375 - Ceteb (peça 2, p. 152) , com discriminação genérica dos serviços prestados: prestação de serviços educacionais referente à 2ª etapa do projeto escola virtual dos meios de hospedagem para capacitação de 12 mil profissionais de linha de frente e gerência média dos meios de hospedagem. Valor dos serviços: R$ 1.950.045,80. ISS: R$ 39.000,92.
	TED eletrônico para a empresa Ceteb, datado de 3/3/2011, no valor de R$ 1.950.045,80 (peça 2, p. 153) .

		Nota Fiscal 1377 - Ceteb (peça 2, p. 154) , com discriminação genérica dos serviços prestados: prestação de serviços educacionais referente à 2ª etapa do projeto escola virtual dos meios de hospedagem para capacitação de 12 mil profissionais de linha de frente e gerência média dos meios de hospedagem. Valor dos serviços: R$ 484.832,88. ISS: R$ 9.696,66.
	TED eletrônico para a empresa Ceteb, datado de 29/3/2011, no valor de R$ 484.832,88 (peça 2, p. 155) .

		Nota Fiscal 1395 - Ceteb (peça 3, p. 21) , com discriminação genérica dos serviços prestados: prestação de serviços educacionais referente à 2ª etapa do projeto escola virtual dos meios de hospedagem para capacitação de 12 mil profissionais de linha de frente e gerência média dos meios de hospedagem. Valor dos serviços: R$ 2.316.450,30. ISS: R$ 46.329,01.
	TED eletrônico para a empresa Ceteb, datado de 20/5/2011, no valor de R$ 155.000,00 (peça 3, p. 22) .

			TED eletrônico para a empresa Ceteb, datado de 13/6/2011, no valor de R$ 2.161.450,30 (peça 3, p. 23) .

		Nota Fiscal 1400 - Ceteb (peça 3, p. 24) , com discriminação genérica dos serviços prestados: prestação de serviços educacionais referente à 2ª etapa do projeto escola virtual dos meios de hospedagem para capacitação de 12 mil profissionais de linha de frente e gerência média dos meios de hospedagem. Valor dos serviços: R$ 1.341.966,65. ISS: R$ 26.839,32.
	TED eletrônico para a empresa Ceteb, datado de 13/6/2011, no valor de R$ 1.341.966,65 (peça 3, p. 25) .

	OMNI3 Soluções em Educação e Comunicação

	Contrato
	Nota fiscal
	TED

	Contrato de Prestação de Serviços - OMNI3 21/2010 (peça 2, p. 143-149) .
		Nota Fiscal 43 - OMNI3 (peça 3, p. 26) , com discriminação genérica dos serviços prestados: desenvolvimento e aplicação de sistema de monitoramento EVMH - Convênio MTur/IBH nº 753683/2010. Valor dos serviços: R$ 6.395,76.
	TED eletrônico para a empresa OMNI3, datado de 13/6/2011, no valor de R$ 6.395,76 (peça 3, p. 27) .

		Nota Fiscal 45 - OMNI3 (peça 3, p. 28) , com discriminação genérica dos serviços prestados: desenvolvimento e aplicação de sistema de monitoramento EVMH - Convênio MTur/IBH nº 753683/2010. Valor dos serviços: R$ 50.394,96.
		TED eletrônico para a empresa OMNI3, datado de 13/6/2011, no valor de R$ 50.394,96 (peça 3, p. 29) .

		Nota Fiscal 46 - OMNI3 (peça 3, p. 30) , com discriminação genérica dos serviços prestados: desenvolvimento e aplicação de sistema de monitoramento EVMH - Convênio MTur/IBH nº 753683/2010. Valor dos serviços: R$ 50.394,96.
		TED eletrônico para a empresa OMNI3, datado de 13/6/2011, no valor de R$ 50.394,96 (peça 3, p. 31) .

78.	De igual forma, os elementos apresentados pelo responsável também não permitem comprovar que a execução física ocorreu consoante pactuado no plano de trabalho. É dizer, os Relatórios de Atividades (peça 4, p. 82-232) e demais documentos apresentados ao longo das peças 2 a 5, bem assim os elementos inseridos no Siconv não permitem a identificação, de forma inequívoca, de que etapa se referem e/ou se consistem em evento efetivamente realizado no âmbito do convênio sob exame. 
79.	Some-se a isso o extenso rol de irregularidades detectadas pelo órgão instaurador no âmbito do Parecer Técnico Conclusivo de Análise de Prestação de Contas 19/2013 (peça 6, p. 167-270) e do Parecer Técnico Conclusivo de Análise do Pedido de Reconsideração 31/2015 (peça 7, p. 43-110 e peça 8, p. 3-10) , cujas conclusões ratificamos na presente análise, que evidenciam que a execução dos serviços não foi devidamente acompanhada e supervisionada pelo responsável, deixando ao alvedrio das empresas a execução contratual em desconformidade com o ajuste pactuado.
80.	A análise conjunta de todos esses fatos enseja o rompimento do liame necessário entre a totalidade dos recursos federais repassados e as despesas executadas, uma vez que, ainda que se pudesse comprovar a realização parcial de alguma etapa prevista no plano de trabalho, a sua mera execução não consistiria num fim em si mesma, porque a finalidade pública pretendida com o repasse dos recursos federais não foi atingida e não se vislumbra qualquer benefício para a sociedade advinda do ajuste, cabendo, por conseguinte, a restituição total dos valores repassados no caso vertente.
81.	Portanto, as alegações de defesa apresentadas não devem ser acolhidas.
Argumentos
82.	O TCU já analisou TCE no âmbito do Programa Bem Receber Copa, contudo não questionou a subcontratação autorizada nos ajustes.
Análise
83.	A primeira fase do Programa Bem Receber Copa está sendo examinado pelo Tribunal no âmbito do TC Processo 027.131/2019-0, que consiste em TCE instaurada para apurar irregularidades praticadas na execução do Convênio 1659/2009, registro Siafi 724449 (peça 7 do referido processo) , firmado entre o Ministério do Turismo e Instituto Brasileiro de Hospedagem - IBH, e que tinha por objeto o instrumento descrito como "Implementar a 1ª etapa do projeto Escola Virtual dos Meios de Hospedagem, por meio de um Programa de Formação Inicial e Continuada para os profissionais de linha de frente e gerência média dos Meios de Hospedagem, atuantes nos 65 destinos turísticos priorizados pelo Ministério do Turismo, utilizando novas tecnologias educacionais de largo alcance".
84.	O referido processo encontra-se, atualmente, em fase de citação dos responsáveis pela entidade convenente para apresentação de alegações de defesa e razões de justificativa para as irregularidades identificadas na consecução do ajuste celebrado.
85.	Compulsando a instrução técnica (peça 144 do TC Processo 027.131/2019-0) , verificou-se que uma das irregularidades imputadas ao Sr. César Augusto Gonçalves consistiu justamente em: "Atuação da entidade convenente apenas como intermediária do Convênio, repassando os recursos para outras entidades para realização do objeto", ou seja, a subcontratação integral do objeto do referido convênio. Dessa forma, diferentemente do alegado pela defesa, verificou-se que há questionamentos acerca do sobredito procedimento na primeira etapa do Programa Bem Receber Copa.
86.	Portanto, as alegações de defesa apresentadas não devem ser acolhidas.
Argumentos
87.	A entidade convenente observou todas as regras referentes à contratação com terceiros contidas na cláusula oitava do instrumento de convênio.
Análise
88.	De início cabe pontuar que a subcontratação integral dos recursos repassados descaracteriza o interesse recíproco e a comprovação de capacidade técnica por parte da entidade convenente, condições necessárias à celebração de convênio. De acordo com a norma regulamentadora do ajuste, a Portaria Interministerial MPOG/MF/CGU 127/2008 conceitua convênio, convenente e assevera acerca das condições técnicas que as convenentes precisam ter:
Art. 1º, § 1º Para os efeitos desta Portaria, considera-se:
[...]
V - convenente - órgão ou entidade da administração pública direta ou indireta, de qualquer esfera de governo, bem como entidade privada sem fins lucrativos, com o qual a administração federal pactua a execução de programa, projeto/atividade ou evento mediante a celebração de convênio;
VI - convênio - acordo ou ajuste que discipline a transferência de recursos financeiros de dotações consignadas nos Orçamentos Fiscal e da Seguridade Social da União e tenha como partícipe, de um lado, órgão ou entidade da administração pública federal, direta ou indireta, e, de outro lado, órgão ou entidade da administração pública estadual, distrital ou municipal, direta ou indireta, ou ainda, entidades privadas sem fins lucrativos, visando à execução de programa de governo, envolvendo a realização de projeto, atividade, serviço, aquisição de bens ou evento de interesse recíproco, em regime de mútua cooperação;
[...]
§ 2º A descentralização da execução por meio de convênios ou contratos de repasse somente poderá ser efetivada para entidades públicas ou privadas para execução de objetos relacionados com suas atividades e que disponham de condições técnicas para executá-lo. (grifei) 
89. 	Nessa mesma linha de raciocínio, o TCU entende que a celebração de convênios ou instrumentos congêneres tem caráter intuitu personae, não se admitindo, portanto, a transferência integral de seu objeto a terceiros (Acórdão 2.619/2016-TCU-Plenário) .
90.	A despeito disso, a entidade convenente burlou a legislação em vigor ao subcontratar integralmente o objeto do convênio, ou seja, primeiro informou possuir os pressupostos necessários para o recebimento dos recursos, para, em seguida, terceirizar totalmente sua execução, abstendo-se da condição de partícipe do acordo para operar como mera intermediária da execução dos serviços.
91. 	Ao repassar a terceiro a execução de todo a integralidade do objeto conveniado, a entidade convenente reconheceu que não dispunha de condições técnicas para a execução, condição necessária para o recebimento de recursos descentralizados por meio de convênio (Portaria Interministerial MPOG/MF/CGU 127/2008, art. 1º, § 2º) .
92. 	Por conseguinte, não foi possível estabelecer o necessário nexo de causalidade entre os recursos repassados e o objeto avençado no Convênio 1538/2008, conforme entendimento deste Tribunal:
É irregular a realização de espécie de subconvênio com características de contrato, mediante o qual a entidade convenente repassa a terceiro, sem a prévia e devida licitação e sem anterior verificação da compatibilidade dos preços com os de mercado, a obrigação de executar o objeto de convênio celebrado com órgão ou entidade da União (Acórdão 2.791/2016-TCU-1ªCâmara) .
93.	Na celebração de convênio ou instrumento congênere, a Administração Pública deve observar a capacidade da entidade convenente para executar o objeto, devendo-se, ainda, se enquadrar nas atividades de interesse público discriminadas na lei, sendo incabível o IBH atuar como mero gerenciador de recursos (subconvênio) , consoante preconizado no Acórdão 734/2012-TCU-Plenário.
94.	Dessa forma, ao contrário da tese sustentada pela defesa, não se pode asseverar que o responsável observou todas as regras referentes à contratação com terceiros contidas no instrumento de convênio, porquanto, numa interpretação sistemática da Portaria Interministerial 127/2008, verificou-se que, ao atuar como mera intermediária do repasse de recursos, a entidade convenente infringiu a regra do interesse recíproco e a mútua cooperação exigida para a celebração de convênios.
95.	Portanto, as alegações de defesa apresentadas não devem ser acolhidas.
Argumentos
96.	Nem todas as prestações de contas previstas no convênio foram analisadas, uma vez que a partir de 2012, o Ministério do Turismo determinou a instauração de tomadas de contas especiais (peça 2, p. 5) .
97.	Somente as duas primeiras prestações de contas do convenente foram analisadas (peça 5, p. 20) .
Análise
98.	As prestações de contas parciais apresentadas pela entidade convenente (peça 2, p. 156-225 e peça 3, p.18-97, peça 4 e peça 5, p. 1-13) foram analisadas pela Nota Técnica 133/2011 (peça 2, p. 266-271) e Nota Técnica 177/2011 (peça 5, p.20-28) .
99.	Além disso, o órgão instaurador examinou de forma conclusiva e detalhada os documentos apresentados pelo responsável, conforme apontamentos consignados no Parecer Técnico Conclusivo de Análise do Pedido de Reconsideração 31/2015, que manteve, após examinar o pedido de reconsideração interposto pela direção da entidade convenente (peça 6, p. 276-280) , a reprovação da execução física (peça 7, p. 43-111 e peça 8, p.1-11) .
100.	Dessa forma, verificou-se que o órgão instaurador examinou de forma conclusiva todos os elementos apresentados pelo responsável, desde as duas prestações de contas parciais até os demais elementos enviados, em sede de pedido de reconsideração.
101.	Portanto, as alegações de defesa apresentadas não devem ser acolhidas.
Argumentos
102.	De acordo com o Parecer Técnico Conclusivo de Análise de Prestação de Contas 19/2013 (peça 6, p. 40) , as justificativas do Convenente não foram aceitas porque o instituto não deveria ter dado continuidade na execução do convênio após o recebimento do Ofício 23/2012/GT/SE/MTur, de 23/1/2012. Contudo, o IBH já havia executado integralmente o objeto do convênio até dezembro de 2011.
103.	O referido parecer concluiu pela reprovação da prestação de contas do Convenente sem analisar a aplicação financeira (peça 6, p. 72) .
Análise
104.	Apesar do referido parecer técnico ter consignado que a entidade não deveria ter dado continuidade na execução do convênio por conta de sua suspensão (peça 6, p. 65) , fato é que a reprovação da execução física ocorreu em função de numerosas irregularidades evidenciadas ao longo das 30 laudas do instrumento (peça 6, p. 40-70) , conforme evidenciado pelo Departamento de Qualificação e Certificação e de Produção Associada ao Turismo, conforme pode-se observar, por exemplo, nos considerandos abaixo reproduzidos:
As metas e etapas previstas no Plano de Trabalho não foram vinculadas com os itens de despesas previsto no plano de aplicação detalhado. Sendo assim, não é possível mensurar se as mesmas foram cumpridas, tendo em vista a ausência de elementos que as comprovem. Outro fator agravante, é que as notas fiscais apresentadas são genéricas, não apresentando nenhum tipo de detalhamento do item de despesa que foi liquidado. 
Considerando que de acordo com o Decreto n° 7.592, de 28/10/ 2011, que prevê a suspensão de transferência de recursos a entidades privadas sem fins lucrativos, impossibilitando assim, a continuidade da execução, devido à indisponibilidade de recursos, conclui-se que o Instituto não deveria ter dado continuidade na execução do convênio. 
Considerando que a CGU apurou o valor hora-aula de R$ 7,25, que apresentou valor três vezes superior ao valor máximo, de R$ 3,95, à época, e que não foi identificada no SICONV, nem nos autos, qualquer autorização do Ministério permitindo a alteração da quantidade de vagas ofertadas e remanejamento de custos de itens do projeto. Sendo assim, a redução do valor hora-aula-aluno de R$ 7,25 para R$ 5,85 não se aplica como justificativa, permanecendo ainda em sobrepreço. 
Considerando a ausência da aprovação, pela Fundação Getúlio Vargas - FGV, do Plano de curso e o do material didático nos autos. 
Considerando que o Guia de Informações Turísticas previsto no Plano de Trabalho não consta no processo e nem nos anexos, somente um arquivo digital anexo em um CD no anexo XXIV do processo. 
Considerando que não foi possível identificar nos autos do referido convênio qualquer documento fornecendo login e senha de acesso de acesso a plataforma de qualificação em Ensino a Distância. 
Considerando que é dever da convenente comprovar as despesas com diárias, passagens e transporte conforme previsto na CLÁUSULA DÉCIMA TERCEIRA - DA PRESTAÇÃO DE CONTAS, PARÁGRAFO SEGUNDO, Alínea "f", itens I e II do Termo de Convênio e que a mesma não as apresentou. 
Considerando que é obrigação do IBH e das respectivas empresas subcontratadas apresentar detalhadamente as funções exercidas por cada prestador de serviço, o valor contratado, as atividades realizadas e o período de execução conforme Plano de Trabalho e que isso não ocorreu. 
Considerando o Relatório de Auditoria Especial n° 00190.020860/2011-31 que apontou:
IV.2.1. Aprovação de Plano de Trabalho com custos até três vezes superiores aos praticados pela Administração Pública Federal em ações similares, incorrendo em sobrepreço estimado de R$ 6.946.520,00. 
IV.2.2. Superfaturamento na execução do Convênio n° 753683/2010, no valor estimado de R$ 5.903.760,00, na contratação de capacitação na modalidade EAD. 
IV.2.3. Superfaturamento na execução do Convênio, no valor estimado de R$ 770.880,00 para a aquisição de mochilas para os profissionais capacitados. 
IV.2.4. Divergência entre o número de tutores constante da Relação de Tutores apresentada pelo IBH, no âmbito da execução do Convênio n° 753683/2010, e o número de tutores relacionados nas salas de aula em ambiente virtual. IV.2.6. Superfaturamento nos valores pagos na remuneração de tutores contratados no âmbito do Convênio n° 753683/2010.
Considerando que ocorreu a subcontratação das mesmas empresas que executaram a 1 a e a 2a etapa da EVMH. 
Considerando os apontamentos realizados pelo TCU no ACORDA° 2236/2011 - Plenário, item 38.15, que indicou a existência de ações previstas na 2a etapa da implantação da escola virtual, que são idênticas às realizadas na 1 a etapa, o que pode indicar a sobreposição de atividades, ou mesmo ações que teriam custos menores para se refazer, tais como: a concepção e registro de estratégias e processos; mobilização, sensibilização e divulgação; operação, suporte técnico e manutenção da plataforma educacional; operacionalização do projeto; e a produção de kits de material didático. 
Considerando que ocorreu desvio de finalidade com a compra de "tablets" que foram sorteados entre os alunos e distribuídos entre coordenadores e tutores e que não estavam previstos no Plano de Trabalho/Termo de Referências. 
Considerando a apresentação de Notas fiscais sem detalhamento dos itens de despesa. 
Considerando os indícios de fraude no direcionamento na contratação de empresas e na apresentação de orçamentos para cotação prévia de preços. 
Considerando a ausência dos comprovantes/recibo de pagamento dos profissionais envolvidos no projeto. 
Considerando a existência de ações previstas indevidamente no plano de trabalho com recursos do convênio. 
Considerando a ocorrência de alterações estruturais e estatutárias no estatuto do IBH identificado pela CGU. 
Considerando a existência de despesas com o mesmo nome na 1a e 2a etapas do projeto com divergências nos preços.
105.	Dessa forma, diferentemente do aduzido pela defesa, verificou-se que a reprovação da execução física do convênio não foi fundamentada na continuidade de execução pela entidade convenente, mesmo após a suspensão do ajuste. Por seu turno, verificou-se que a execução financeira foi analisada no âmbito da Nota Técnica de Análise Financeira 409/2013 (peça 6, p. 71-73) , na qual restou consignado que a Execução Financeira não havia sido analisada, em conformidade com a Portaria MTur n° 112/2013, art. 87, § 2°, que dispõe que "No caso de a área técnica concluir pela reprovação da prestação de contas, o processo deverá ser encaminhado à área financeira para cálculo do montante a ser restituído e notificação ao convenente".
106.	Portanto, as alegações de defesa apresentadas não devem ser acolhidas.
Argumentos
107.	O entendimento consignado na instrução técnica do TCU deixa dúvidas quanto a quais itens teriam sido comprovados e quais deixaram de ser.
Análise
108.	De acordo com a instrução antecedente (peça 17) , a mera comprovação de pagamento às empresas subcontratadas que supostamente executaram integralmente o objeto do convênio não é suficiente para comprovar a boa e regular aplicação dos recursos:
Em virtude da subcontratação integral, nas prestações de contas realizadas pelo IBH constam apenas os comprovantes de pagamento às subcontratadas, com discriminação genérica. Nas notas fiscais da CETEB constam como discriminação a "prestação de serviços educacionais referente à 2ª etapa do projeto escola virtual dos meios de hospedagem para capacitação de 12 mil profissionais de linha de frente e gerência média dos meios de hospedagem" (peça 2, p. 150-155 e peça 3 p. 21-25) . Já nas notas fiscais da OMNI3 constam como discriminação dos serviços prestados o "desenvolvimento e aplicação de sistema de monitoramento EVMH - Convênio MTur/IBH nº 753683/2010" (peça 3, p. 26-31) .
109.	Dessa forma, o débito imputado ao responsável correspondeu à totalidade dos recursos repassados no âmbito do ajuste, conforme restou evidenciado na proposta de encaminhamento da referida instrução. Isso porque, conforme já evidenciado no âmbito desta instrução, os elementos constantes do acervo processual não permitem a comprovação da execução dos itens constantes do plano de trabalho e sua correspondência com os recursos repassados. Além disso, os elementos encaminhados não permitem a verificação da execução física de cada item constante das etapas pactuadas.
110.	Portanto, as alegações de defesa apresentadas não devem ser acolhidas. 
Argumentos
111.	A realização dos cursos é inequívoca, conforme fiscalização efetuada pelo órgão concedente, tendo a relação de alunos e concluintes sido evidenciada na prestação de contas (peça 51, p. 48-52) e o total de 14.649 alunos será informado por meio digital.
Análise
112.	A mera relação de nomes apresentada pelo responsável (peça 51, p. 48-52) não tem o condão de, por si só, comprovar a realização dos cursos, faltando-lhe elementos que possam confirmar que os cursos teriam sido efetivamente realizados e sua conexão com cada etapa do plano de trabalho do convênio, o que não foi demonstrado. Além disso, oportuno registrar que a lista contém apenas 121 nomes e que, apesar de já ter passado mais de um ano desde a juntada da referida lista, até o presente momento o responsável não logrou encaminhar, a posteriori, conforme aduzido pela defesa, a comprovação de capacitação de 14.649 alunos.
113.	Portanto, as alegações de defesa apresentadas não devem ser acolhidas.
Razões de justificativa apresentadas pelo Sr. César Augusto Gonçalves (peça 51) .
114.	De acordo com o Acórdão 901/2008-TCU-Segunda Câmara, cabe ao TCU o ônus da prova sobre ocorrências ilegais imputadas a terceiros contratados pela Administração Pública.
Análise
115.	A parte final do próprio excerto da decisão reproduzido pela defesa corrobora sua obrigação de comprovar a boa e regular aplicação dos recursos públicos por conta de sua condição de gestor dos recursos, senão vejamos:
O ônus da prova sobre ocorrências ilegais imputadas a terceiros contratados pela Administração Pública cabe ao TCU, o qual deve evidenciar a conduta antijurídica praticada para fins de imputação de débito. A obrigação de demonstrar a boa e regular aplicação de recursos públicos é atribuída ao gestor, e não a terceiros contratados pela Administração Pública. (grifamos) 
116.	Esse raciocínio se impõe porque o responsável ora inquinado a se manifestar operou como gestor de recursos públicos que, por sua vez, contratou terceiros para prestação de serviços no âmbito do convênio, portanto lhe cabe o ônus de comprovar a regular aplicação dos referidos recursos. Além disso, a posição majoritária do Tribunal entende que, caso necessário, a empresa contratada pode, em conformidade com o art. 16, § 2°, alínea 'b", da Lei 8.443/1992, ser regularmente citada para apresentação de alegações de defesa, nos termos preconizados nos Acórdão 1632/2015-TCU-Primeira Câmara, 10.667/2015 - 2ª Câmara e 3.887/2018-1ª Câmara, dentre outros.
117.	Portanto, as razões de justificativa apresentadas não devem ser acolhidas.
Argumentos
118.	No presente caso, deve ser observado o princípio do ônus da prova, conforme estabelecido no art. 341 do Código de Processo Civil.
Análise
119.	É responsabilidade pessoal do gestor a comprovação do bom e regular emprego dos valores públicos que, nessa condição, tenha recebido, cabendo-lhe, em consequência, o ônus da prova. Sendo assim, é sua obrigação ressarcir o erário dos prejuízos a que tenha dado causa por ação ou omissão no cumprimento da lei ou das normas de direito financeiro.
120.	Isso porque nos processos relativos ao controle financeiro da Administração Pública, a culpa dos gestores por atos irregulares que causem prejuízo ao erário é legalmente presumida, ainda que não se configure ação ou omissão dolosa, admitida prova em contrário, a cargo do gestor. Na fiscalização dos gastos públicos, privilegia-se, como princípio básico, a inversão do ônus da prova. Cabe ao gestor demonstrar a boa aplicação dos dinheiros e valores públicos sob sua responsabilidade (art. 70, parágrafo único, da Constituição Federal e art. 93 do Decreto-Lei 200/1967, c/c o art. 66 do Decreto 93.872/1986) . De igual forma, tal raciocínio se aplica também nos casos em que não há débito, como no caso ora examinado, mas que subsiste a obrigatoriedade do gestor de comprovar que seus atos foram legítimos, econômicos e observaram as normas legais e regulamentares.
121.	Esse entendimento fundamenta-se no dever de prestar contas, previsto no parágrafo único do art. 70 da Constituição Federal, bem como em outros normativos infraconstitucionais, como o Decreto-Lei 200/1967. Nesse sentido é o teor dos Acórdão 2024/2016-TCU-Segunda Câmara, 1.449/2016-TCU-2ª Câmara, 11.236/2015-TCU-2ª Câmara, 11.222/2015-TCU-2ª Câmara e 7.612/2015-TCU-1ª Câmara.
122.	Portanto, as razões de justificativa apresentadas não devem ser acolhidas.
Argumentos
123.	A avaliação da adequação do custo realizada pela CGU utilizou como referências de preços o Plano Nacional de Qualificação, financiado pelo FAT, e as experiências em ensino à distância da Universidade Aberta do Brasil.
124.	A comparação de preços da CGU foi realizada de forma linear e superficial sem levar em consideração as características particulares do projeto em análise.
125.	Não há demonstração de que os custos de outros cursos ofertados ao público em geral pela empresa contratada pela Convenente tinham a mesma abrangência da prevista no presente ajuste.
126.	Com relação ao sobrepreço na contratação da Ceteb para oferta de capacitações, embora os cursos elencados pela CGU tenham similaridade, as soluções educacionais adotadas, bem como os serviços oferecidos nas duas situações são totalmente distintas.
Análise
127.	Apesar da não apresentação de elementos comprobatórios, entende-se como razoáveis as justificativas apresentadas no âmbito deste item, sobretudo no quadro comparativo encaminhado (peça 51, p. 26-27) , no sentido de que não restou demonstrado, de forma inequívoca, que todas as atividades que compreendiam os cursos ministrados no âmbito do Plano Nacional de Qualificação e na Universidade Aberta do Brasil, ou ainda, em outros cursos ministrados pela empresa contratada, correspondem aos mesmos itens que estão compreendidos nas capacitações objeto do ajuste ora examinado. Nesse sentido, embora o ônus da prova recaia sobre o gestor, forçoso reconhecer que a comparação levada a efeito pelo Controle Interno ressente-se de critérios ou parâmetros técnicos, de forma a conferir aos objetos cotejados o status de similaridade.
128.	Além disso, entende-se que a caracterização segura de sobrepreço exigiria a elaboração de planilha com a composição de custos com todos os itens dos objetos comparados, ainda mais, em razão do expressivo valor quantificado pelo Controle Interno. Contudo, a memória de cálculo dos cursos comparados não foi elaborada pela CGU nem pela defesa. Dessa forma, pautando-se apenas pelas etapas constantes do Plano de Trabalho do presente ajuste, entende-se que a comparação de preços restou prejudicada, porque não evidenciada com segurança a semelhança das capacitações confrontadas. Em adição, oportuno registrar que não se cogita da realização da comparação de preços nesta fase externa da TCE, tendo em vista o decurso de tempo desde a elaboração do Plano de Trabalho do convênio, o que inviabiliza a obtenção de preços de mercado praticados à época.
129.	Portanto, entende-se que as razões de justificativa apresentadas quanto a este item específico devem ser acolhidas.
Argumento
130.	Com relação ao sobrepreço no valor das mochilas, houve alteração no plano de trabalho, de forma a suspender a aquisição do kit de incentivo composto pela mochila, caneta e bloco de anotações, com vistas à utilização dos recursos na ampliação das vagas ofertadas.
Análise
131.	O responsável não adentrou no mérito da questão do sobrepreço no valor das mochilas, limitando-se a informar que sua aquisição fora suspensa para ampliação das vagas nas capacitações. Contudo, não foi identificada no Siconv, nem nos autos, qualquer autorização do Ministério do Turismo, permitindo a alteração da quantidade de vagas ofertadas e remanejamento de custos de itens do projeto, o que contraria o art. 22, § 3º, da Portaria Interministerial 127/2008. Além disso, as justificativas apresentadas tampouco se fizeram acompanhar de elementos de comprovação da alegada alteração.
132.	Poder-se-ia cogitar da realização de nova audiência para esta irregularidade, contudo em observância aos princípios da celeridade processual e da racionalização administrativa e tendo em vista o amplo rol de irregularidades já evidenciado nos presentes autos e, por fim, que será formulada proposta de aplicação de multa ao responsável (art. 57 da Lei 8.443/1992) , entende-se que não cabe propor nova audiência do defendente em razão da alteração do plano de trabalho sem comprovação e sem autorização do órgão.
133.	Diante do exposto, entende-se que a audiência deste item perdeu seu objeto.
Razões de justificativa apresentadas pela Sra. Francisca Regina Magalhães Cavalcante (peça 48) :
Argumento
134.	A comparação de preços efetuada pela CGU não levou em consideração que o valor da hora/aula contemplava a aquisição de material didático para 12.000 alunos, manutenção e hospedagem de um portal educacional durante o período de oferta dos cursos, promoção da sensibilização e mobilização dos empresários e profissionais do segmento de meios de hospedagem, realização da oferta dos cursos e o acompanhamento dos alunos, incluindo a certificação dos aprovados, planejamento e desenvolvimento dos processos de monitoramento, avaliação e aperfeiçoamento do programa e realização de formatura nos 33 destinos turísticos priorizados pelo programa.
135.	O Ministério do Turismo fixou, em consonância com a Resolução CD/FNDE 4/2012, em R$ 9,00 a hora/aula/aluno para apoio a cursos de qualificação profissional do turismo, conforme Portaria 112/2012, fato que corrobora a compatibilidade do preço aprovado pela signatário com aquele praticado no mercado, mesmo quando descontado o IPCA no período de 2011 a 2012.
136.	O comparativo de preços apresentado pelo IBH (peça 5, p. 64) demonstra que o preço médio praticado entre as instituições pesquisadas era de R$ 22,12.
137.	Não havia obrigatoriedade de utilização dos valores de hora/aula praticados no FAT porque o "Bem Estar Copa" não estava inserido em nenhum outro programa do Ministério do Turismo e, ainda, porque se tratavam de estratégias de capacitação muito diferentes entre si.
138.	A orientação do Grupo de trabalho no sentido da realização de pesquisa de preços em fontes diferentes daquelas apresentadas pelo Convenente ocorreu após a elaboração da Nota Técnica 291/2010/DCPAT/SNPDTur.
139.	A referida orientação não estava prevista no Decreto 6170/2007 nem na Portaria Interministerial 127/2008.
140.	Por isso, antes da publicação da Portaria 507/2011, o corpo técnico do MTur apenas verificava o proponente havia realizado a cotação prévia de preços mediante a apresentação de no mínimo três propostas.
141.	Dessa forma, em observância às regras vigentes em 2010, a área técnica do DCPAT emitiu nota técnica favorável à celebração do convênio.
142.	Não havia razões para desconfiar ou rejeitar as propostas apresentadas pela entidade parceira integrante do Conselho Nacional de Turismo, tendo em vista especialmente a presunção da boa-fé.
143.	A análise das cotações apresentadas observava os princípios da veracidade e da boa-fé da entidade convenente, atestando-se sua compatibilidade com o mercado, salvo se evidenciada fraude ou erro grotesco.
144.	Não é aplicável o comparativo de preços utilizado pela instituição contratada com cursos como o de Ciências Contábeis, em que a instituição já possui estrutura, corpo técnico, material didático e cronograma pré-estabelecido para a execução de seus cursos de rotina.
145.	Os preços praticados no âmbito do CODEFAT não servem de base comparativa em razão de especificidades existentes na capacitação dos envolvidos no trade turístico.
146.	O Programa CODEFAT, utilizado como parâmetro pela CGU, não vinha apresentado resultados efetivos.
Análise
147.	De acordo com o Ofício 8115/2019-SecexTCE (peça 33) , a Sra. Francisca Regina Magalhães Cavalcante foi instada a se manifestar por conta da seguinte irregularidade:
Aprovação do Plano de Trabalho que deu origem ao Convênio 1327/2010 - Siconv 753683/2010, firmado pelo Ministério do Turismo com a entidade privada Instituto Brasileiro de Hospedagem - IBH, com custos até três vezes superiores aos praticados pela Administração Pública Federal em ações similares (itens 51-58) .
148.	Por seu turno, o Plano de Trabalho do ajuste foi aprovado por meio da Nota Técnica  291/2010/DCPAT/SNPDTur/MTur, de 29/12/2010, cujas signatárias foram a Coordenadora Geral de Qualificação e Certificação, Freda Azevedo Dias e a Diretora de Qualificação, Certificação e de Produção Associada ao Turismo, Francisca Regina Magalhães Cavalcante (peça 2, p. 13-17 e 19) .
149.	Preliminarmente, cabe trazer a lume que, de acordo com a instrução técnica elaborada no âmbito do TC Processo 010.077/2017-0 (peça 43) , as notas técnicas expedidas no âmbito da Coordenação-Geral de Qualificação e Certificação, à época do Projeto Bem Receber Copa, observavam um modelo-padrão com orientações da área jurídica para utilização dos mesmos tópicos e trechos. Além disso, as entidades eram selecionadas no âmbito do Conselho Nacional do Turismo, com especial participação da Confederação Nacional dos Trabalhadores em Turismo e Hospitalidade.
150.	Nesse sentido, entende-se como necessário para o deslinde da questão, alinhar a presente análise à jurisprudência do Tribunal que já se posicionou em relação a deficiências na análise das propostas apresentadas pelos convenentes, a exemplo do Acórdão 2064/2017-TCU-Plenário, conforme excertos abaixo reproduzidos:
 (...) 
9. Tais como essas, as ocorrências imputadas nas audiências dos responsáveis constituem-se falhas sistêmicas que permeavam, nos anos de 2006 a 2010, com melhorias iniciando-se a partir de 2010, todo o processo de análise das propostas apresentadas, de acompanhamento da execução dos convênios e de exame das prestações de contas. Aliás, tais falhas não eram exclusivas do MTur, perpassavam todos os órgãos da Administração Pública Federal que realizavam transferências voluntárias.
 (...) 
22. Portanto, entendo que a atuação dos pareceristas técnicos e jurídicos no processo de análise das propostas que resultaram na assinatura dos convênios objeto da presente fiscalização se deu dentro da normalidade aceita para a época, conquanto hoje esteja evidente que não ocorreu de acordo com as melhores práticas possíveis.
 (...) 
25. Assim, reitero meu posicionamento de que os problemas relatados no presente processo revelam, mais do que irregularidades pontuais relacionadas a convênios específicos, uma deficiência na forma como tais procedimentos eram analisados à época dos convênios em questão, que, conforme apontado pelo Acórdão 1948/2017-TCU-Plenário, pode encontrar-se em vias de superação. Vale dizer, diante daquele contexto, não julgo razoável exigir conduta diversa dos responsáveis. Nessa mesma linha, tenho me baseado no referido precedente para deixar de acolher propostas de audiência e de aplicação de multas a agentes públicos de órgãos concedentes em razão de falhas praticadas na assinatura de convênios nesse contexto fático, sem prejuízo de que, caso evidenciados indícios de fraude e má-fé no caso concreto, outro encaminhamento possa ser adotado. A propósito, cito os processos Processo 019.614/2015-2 e Processo 015.832/2015-5, cujos acórdãos acolheram minha proposta.
151.	A  atuação deste Tribunal ensejou, por exemplo, a criação de um grupo de trabalho, em 2014, no âmbito do Ministério do Turismo, do qual decorreu a fixação de entendimentos e a elaboração de manuais, modelos, check lists, entre outros produtos, a serem considerados pelo técnico no momento da análise das propostas cadastradas, além de critérios formais para a seleção dos convênios a serem fiscalizados (especialmente aqueles referentes a eventos) . Recomendações nesse sentido foram expedidas por esta Casa por intermédio do Acórdão 1702/2014-TCU-Primeira Câmara e Acórdão 5078/2009-TCU-Segunda Câmara.
152.	No que concerne à comparação de preços dos cursos de capacitação efetuada pela CGU, verificou-se que não constam dos autos a composição dos custos dos cursos objeto do presente convênio, tampouco, daqueles preços praticados no âmbito do Plano Nacional de Qualificação ou com os ministrados à distância na Universidade Aberta do Brasil, de forma a restar prejudicada a similaridade entre os casos objeto de comparação pela CGU.
153.	Nesse sentido, entende-se como razoável os argumentos apresentados pela responsável no sentido de que a comparação de preços efetuada pela CGU não levou em consideração que o valor da hora/aula contemplava a aquisição de material didático para 12.000 alunos, manutenção e hospedagem de um portal educacional durante o período de oferta dos cursos, promoção da sensibilização e mobilização dos empresários e profissionais do segmento de meios de hospedagem, realização da oferta dos cursos e o acompanhamento dos alunos, incluindo a certificação dos aprovados, planejamento e desenvolvimento dos processos de monitoramento, avaliação e aperfeiçoamento do programa e realização de formatura nos 33 destinos turísticos priorizados pelo programa.
154.	Além disso, a caracterização segura de sobrepreço exigiria a elaboração de planilha com a composição de custos com todos os itens dos objetos comparados, ainda mais, em razão do expressivo valor quantificado pelo Controle Interno. Contudo, a memória de cálculo dos cursos comparados não foi elaborado pela CGU nem pela defesa. Dessa forma, pautando-se apenas pelas etapas constantes do Plano de Trabalho do presente ajuste, entende-se que a comparação de preços restou prejudicada, porque não evidenciada com segurança a semelhança das capacitações confrontadas. Por fim, não se cogita da realização da comparação de preços nesta fase externa da TCE, tendo em vista o decurso de tempo desde a elaboração do Plano de Trabalho, o que inviabiliza a obtenção de preços de mercado praticados à época.
155.	De acordo com o comparativo de preços apresentado pelo IBH (peça 5, p. 64) o preço médio praticado entre as instituições pesquisadas seria de R$ 22,12. Nesse contexto, embora fosse de se esperar conduta mais exigente no âmbito do órgão concedente, especialmente ante o valor envolvido, deve-se ter em conta a observância do protocolo de verificação então vigente no órgão, que seguia a objetiva exigência estabelecida na norma, ainda que de modo limitado ao nosso ver. Assim, considerando as ponderações aqui assentadas e os elementos constantes dos autos, entende-se que a censura resta mitigada, sendo a aplicação da pena medida severa para o quadro ora examinado.
156.	Dessa forma, a interpretação, no que diz respeito à sanção, há de ser o mais restritivo possível, sob pena de ampliar as hipóteses sancionadoras ao alvedrio do intérprete. Por isso, considerando o contexto organizacional da época, entende-se que a aprovação dos custos apresentados pela entidade convenente não possui, por si, o condão de evidenciar ato praticado com grave infração à norma legal a impor a apenação da responsável. 	Eventual inadimplemento ou má execução do Convênio 702836/2008 deve ser apurado no âmbito de responsabilização dos respectivos agentes envolvidos e na medida de cada participação na malversação de recursos públicos sob a competência fiscalizadora do TCU.
157.	Por fim, cabe destacar que este Tribunal já acolheu as razões de justificativa apresentadas pela responsável, em caso similar, nos termos do Acórdão 981/2018-TCU-Segunda Câmara.
158.	Portanto, as razões de justificativas apresentadas pela responsável devem ser acolhidas e suas contas serem julgadas regulares com ressalvas, dando-lhe quitação.
Revelia
Sra. Freda Azevedo Dias (CPF XXX.175.556-XX) 
Da validade das notificações
159.	De acordo com o Aviso de Recebimento - AR acostado à peça 38, o Ofício 7483/2019-TCU-SecexTCE (peça 29) foi devolvido com o status de "Recusado", embora constasse a assinatura do recebedor (sem a devida identificação) . A referida comunicação foi encaminhada, segundo o Despacho à peça 53, ao endereço proveniente de pesquisa realizada na base de dados do Sistema CPF da Receita Federal do Brasil. Apesar disso, em consulta ao sobredito sistema realizada na presente data, 14/12/2020 (peça 56) , verificou-se que o atual endereço da Sra. Freda Azevedo Dias é diferente do constante no ofício de citação.
160.	Em princípio, tal fato ensejaria a formulação de nova proposta de audiência da Sra. Freda Azevedo Dias, uma vez que não foram localizadas nos autos outras tentativas de citação por ofício ou por edital da mencionada responsável.
161.	Contudo, tendo em vista que mesmo as razões de justificativa não sendo apresentadas, considerando o princípio da verdade real que rege esta Corte, procurou-se buscar, em manifestações dos responsáveis na fase interna e externa desta Tomada de Contas Especial, se havia algum argumento que pudesse ser aproveitado a seu favor. Com efeito, verificou-se que as razões de justificativa apresentadas pela Sra. Francisca Regina Magalhães Cavalcante, inquinada a se manifestar pelos mesmos motivos, foram acolhidas no âmbito da presente instrução. Assim, entende-se que as supramencionadas justificativas também devem ser aproveitadas em defesa da responsável, de forma a afastar sua responsabilidade pelos atos objeto de seu chamamento aos autos em sede de audiência.
162.	Portanto, cabe propor o afastamento da revelia da Sra. Freda Azevedo Dias e o julgamento pela regularidade com ressalvas de suas contas, dando-lhe quitação.
163.	Em observância ao comando contido no item 9.4 do Acórdão 1772/2017-TCU-Plenário, TC Processo 033.356/2013-0, da relatoria do Exmo. Ministro Augusto Sherman Cavalcanti, constatou-se, mediante pesquisa aos sistemas eletrônicos do TCU, a existência dos seguintes processos em trâmite no Tribunal com débitos imputáveis aos responsáveis:
	Processo
	Responsável
	Assunto
	Estado
	Débito (R$) 

	TC Processo 004.832/2015-9
	César Augusto Gonçalves
	TCE
	Aberto
	 136.000,00

	TC Processo 019.355/2015-7
	César Augusto Gonçalves
	TCE
	Aberto
	1.500.000,00

	TC Processo 036.497/2018-5
	César Augusto Gonçalves Instituto Brasileiro de Hospedagem - IBH
	TCE
	Aberto
	2.232.288,04

	TC Processo 027.131/2019-0
	César Augusto Gonçalves Instituto Brasileiro de Hospedagem - IBH
	TCE
	Aberto
	7.302.809,08

	TC Processo 011.218/2019-3
	César Augusto Gonçalves Instituto Brasileiro de Hospedagem - IBH
	TCE
	Aberto
	234.174,88

164.	Por seu turno, constatou-se a inexistência de processos de TCE com débito em aberto com relação a Sra. Francisca Regina Magalhães Cavalcante (CPF XXX.838.833-XX) e a Sra. Freda Azevedo Dias (CPF XXX.175.556-XX) .
Prescrição da Pretensão Punitiva
165.	Vale ressaltar que a pretensão punitiva do TCU, conforme Acórdão 1441/2016-TCU-Plenário, que uniformizou a jurisprudência acerca dessa questão, subordina-se ao prazo geral de prescrição indicado no art. 205 do Código Civil, que é de 10 anos, contado da data de ocorrência da irregularidade sancionada, nos termos do art. 189 do Código Civil, sendo este prazo interrompido pelo ato que ordenar a citação, a audiência ou a oitiva do responsável. 
166.	No caso em exame, não ocorreu a prescrição, uma vez que os recursos públicos federais foram transferidos em 4/1/2011 e 9/6/2011 (peça 2, p. 133 e peça 3, p. 17) , e o ato de ordenação da citação foi promovido em 8/2/2019 (peça 20) .
CONCLUSÃO
167.	Em face da análise promovida na seção "Exame Técnico", verificou-se que o Sr. César Augusto Gonçalves (CPF XXX.604.247-XX) e o Instituto Brasileiro de Hospedagem - IBH (CPNJ 04.785.175/0001-02) não lograram comprovar a boa e regular aplicação dos recursos, entendendo-se pela rejeição das alegações de defesa apresentadas, uma vez que não foram suficientes para sanar as irregularidades a eles atribuídas nem afastar o débito apurado, cabendo a formulação de proposta de julgamento pela irregularidade de suas contas, além de aplicação da multa prevista no art. 57 da Lei 8.443/1992. 
168.	Por seu turno, entendeu-se que as razões de justificativa apresentadas pelo Sr. César Augusto Gonçalves (CPF XXX.604.247-XX) devem ser acolhidas. 
169.	No que concerne às razões de justificativa apresentadas pela Sra. Francisca Regina Magalhães Cavalcante (CPF XXX.838.833-XX) , entendeu-se que as mesmas devem ser acolhidas e aproveitadas também a favor da Sra. Freda Azevedo Dias (CPF XXX.175.556-XX) , de forma a afastar a responsabilidade de ambas as responsáveis, ensejando o julgamento pela regularidade com ressalvas de suas contas, dando-lhes quitação.
170.	Verificou-se também que não ocorreu a prescrição da pretensão punitiva, conforme análise já realizada.
171.	Tendo em vista que não constam dos autos elementos que permitam reconhecer a boa-fé dos responsáveis, sugere-se que as suas contas sejam julgadas irregulares, nos termos do art. 202, § 6º, do Regimento Interno do TCU, com a imputação do débito atualizado monetariamente e acrescido de juros de mora, nos termos do art. 202, § 1º do Regimento Interno do TCU, descontado o valor eventualmente recolhido, além da aplicação da multa prevista no art. 57 da Lei 8.443/1992. Ressalta-se que a análise da culpabilidade relativa à pessoa jurídica de direito privado é realizada considerando as condutas de seus administradores, uma vez que os atos destes obrigam a pessoa jurídica, desde que exercidos nos limites dos poderes definidos no ato constitutivo do ente, nos termos do art. 47 do Código Civil (Acórdão 1723/2016-TCU-Plenário, Ministro-Relator Raimundo Carrero) .
PROPOSTA DE ENCAMINHAMENTO
172.	Diante do exposto, submetemos os autos à consideração superior, propondo ao Tribunal:
acolher as razões de justificativa apresentadas pela Sra. Francisca Regina Magalhães Cavalcante (CPF XXX.838.833-XX) ;
aproveitar à Sra. Freda Azevedo Dias (CPF XXX.175.556-XX) as razões de justificativa apresentadas pela Sra. Francisca Regina Magalhães Cavalcante (CPF XXX.838.833-XX) ; 
rejeitar as alegações de defesa apresentadas pelo Sr. César Augusto Gonçalves (CPF XXX.604.247-XX) e pelo Instituto Brasileiro de Hospedagem - IBH (CPNJ 04.785.175/0001-02) ;
acolher as razões de justificativa apresentadas pelo Sr. César Augusto Gonçalves (CPF XXX.604.247-XX) ; 
julgar regulares com ressalvas, nos termos do arts. 1º, inciso I, e 16, inciso II, e 23, inciso II, da Lei 8.443/1992, c/c os arts. 1º, inciso I, 208 e 214, inciso II, do Regimento Interno, as contas da Sra. Francisca Regina Magalhães Cavalcante (CPF XXX.838.833-XX) e da Sra. Freda Azevedo Dias (CPF XXX.175.556-XX) , dando-lhes quitação.
julgar irregulares, nos termos dos arts. 1º, inciso I, 16, inciso III, alínea c, da Lei 8.443/1992, c/c os arts. 19 e 23, inciso III, da mesma Lei, as contas do Sr. César Augusto Gonçalves (CPF XXX.604.247-XX) e do Instituto Brasileiro de Hospedagem - IBH (CPNJ 04.785.175/0001-02) , condenando-os solidariamente ao pagamento das importâncias a seguir especificadas, atualizadas monetariamente e acrescidas dos juros de mora, calculadas a partir das datas discriminadas até a data da efetiva quitação do débito, fixando-lhes o prazo de quinze dias, para que comprovem, perante o Tribunal, o recolhimento da referida quantia aos cofres do Tesouro Nacional, nos termos do art. 23, inciso III, alínea "a", da citada lei, c/c o art. 214, inciso III, alínea "a", do Regimento Interno do TCU;  
Débito: 
	Data de ocorrência
	Valor histórico (em R$) 

	4/1/2011
	4.200.000,00

	9/6/2011
	4.200.000,00

	Total
	8.400.00,00

                         Valor atualizado do débito em 14/12/2020: R$ 16.097.889,68 (peça 55) .
aplicar, individualmente, ao Sr. César Augusto Gonçalves (CPF XXX.604.247-XX) e ao Instituto Brasileiro de Hospedagem - IBH (CPNJ 04.785.175/0001-02) , a multa prevista no art. 57, da Lei 8.443/1992, c/c o art. 267, do RI/TCU, fixando-lhes o prazo de quinze dias, a contar da notificação, para que comprovem, perante o Tribunal (art. 214, inciso III, alínea a, do Regimento Interno do TCU) , o recolhimento da dívida aos cofres do Tesouro Nacional, atualizada monetariamente desde a data do acórdão que vier a ser proferido por este Tribunal até a do efetivo recolhimento, se paga após o vencimento, na forma da legislação em vigor;
autorizar, desde logo, a cobrança judicial das dívidas, caso não atendidas as notificações, na forma do disposto no art. 28, inciso II, da Lei nº 8.443/92;
autorizar também, desde logo, se requerido, com fundamento no art. 26 da Lei 8.443/1992 c/c o art. 217, §§ 1º e 2º do Regimento Interno/TCU, o parcelamento da dívida em até 36 parcelas, incidindo sobre cada parcela, corrigida monetariamente, os correspondentes acréscimos legais, fixando-lhes o prazo de quinze dias, a contar do recebimento da notificação, para comprovarem perante o Tribunal o recolhimento da primeira parcela, e de trinta dias, a contar da parcela anterior, para comprovarem os recolhimentos das demais parcelas, devendo incidir sobre cada valor mensal, atualizado monetariamente, os juros de mora devidos, no caso do débito, na forma prevista na legislação em vigor, alertando os responsáveis de que a falta de comprovação do recolhimento de qualquer parcela importará o vencimento antecipado do saldo devedor, nos termos do § 2º do art. 217 do Regimento Interno deste Tribunal;
enviar cópia do Acórdão a ser prolatado à Procuradoria da República no Distrito Federal, nos termos do § 3º do art. 16 da Lei 8.443/1992, c/c o § 7º do art. 209 do Regimento Interno do TCU, para adoção das medidas cabíveis;
	enviar cópia do Acórdão que vier a ser proferido ao Ministério do Turismo e aos responsáveis, para ciência; 
	informar à Procuradoria da República no Distrito Federal, ao Ministério do Turismo e aos responsáveis que a presente deliberação, acompanhada do Relatório e do Voto que a fundamenta, está disponível para a consulta no endereço www.tcu.gov.br/acordaos, além de esclarecer que, caso requerido, o TCU poderá fornecer sem custos as correspondentes cópias, de forma impressa; e 
 informar à Procuradoria da República no Distrito Federal que, nos termos do parágrafo único do art. 62 da Resolução TCU 259/2014, os procuradores e membros do Ministério Público credenciados nesta Corte podem acessar os presentes autos de forma eletrônica e automática, ressalvados apenas os casos de eventuais peças classificadas como sigilosas, as quais requerem solicitação formal."
O MP/TCU, na palavra do douto Procurador Paulo Soares Bugarin, manifestou concordância com o acervo instrutivo reproduzido (peça 61) , nos seguintes termos:
"Trata-se de tomada de contas especial instaurada pela Ministério do Turismo em desfavor do Instituto Brasileiro de Hospedagem (IBH) e de seu presidente, Sr. César Augusto Gonçalves, em razão da impugnação integral das despesas realizadas no âmbito do Convênio 1327/2010, que tinha como objetivo "implementar a segunda etapa do projeto Escola Virtual dos Meios de Hospedagem no âmbito do Programa Bem Receber Copa".
Para realizar as ações do ajuste, foi previsto o emprego de R$ 17.410.520,00, dos quais R$ 16.800.000,00 ficariam a cargo da União. O pacto foi vigente entre o período de 31/12/2010 até 26/10/2012. Até o final do termo, houve a transferência de apenas duas parcelas de R$ 4.200.000,00 ao convenente, que totalizaram o repasse de R$ 8.400.000,00 (valor histórico) .
A segunda etapa do programa Bem Receber Copa tinha como meta a capacitação de doze mil profissionais atuantes no segmento de hospedagem em 33 destinos nacionais selecionados pelo MTur. As seguintes etapas foram formuladas para o atingimento dos objetivos do programa:
	Etapa 1 - Impressão de material didático e produção de kit didático;
	Etapa 2 - Mobilização e sensibilização do público-alvo;
	Etapa 3 - Hospedagem e manutenção da plataforma educacional;
	Etapa 4 - Oferta de cursos para 12.000 profissionais, contemplando desde a matrícula até a certificação nas cerimônias e formatura;
	Etapa 5 - Monitoramento, avaliação e aperfeiçoamento do programa.
Por não deter capacidade técnica e operacional para prestar as atividades ajustadas, o IBH subcontratou as empresas Centro Educacional Tecnológico Brasileiro (CETEB) e OMNI3 Soluções em Educação e Comunicação Ltda. para realizar as ações conveniadas.
O CETEB, contratado por R$ 16.956.92,00, ficou responsável pela reprodução do kit de material didático dos participantes, da hospedagem e manutenção do portal educacional durante o período de oferta dos cursos, da sensibilização e mobilização dos empresários e profissionais do segmento de meios de hospedagem, da oferta dos cursos e do acompanhamento dos alunos, certificando os aprovados e realizando formaturas nos 33 destinos. Já a OMNI3, contratada por R$ 453.600,00, foi incumbida de cuidar do planejamento e do desenvolvimento de processos de monitoramento, avaliação e aperfeiçoamento do projeto.
No âmbito desta Corte, a unidade técnica realizou diligências objetivando o saneamento dos autos e, posteriormente, promoveu a citação solidária dos responsáveis para recolherem aos cofres da União o total de recursos conveniados ou apresentarem a este Tribunal suas alegações de defesa sobre o seguinte fato:
Irregularidade: não comprovação da boa e regular aplicação dos recursos repassados no âmbito do Convênio 1327/2010 - Siconv 753683/2010, firmado com o Ministério do Turismo, o qual tinha por objeto "Implementar a segunda etapa do projeto Escola Virtual dos Meios de Hospedagem no âmbito do Programa Bem Receber Copa", bem como subcontratação integral do objeto pactuado;
 (...) 
Conduta: deixar de apresentar comprovantes devidamente detalhados dos serviços executados, por meio de documentos hábeis à efetiva comprovação da boa e regular aplicação dos recursos recebidos por força do Convênio 1327/2010 - Siconv 753683/2010, bem como realizar subcontratação integral do objeto pactuado;
Nexo de causalidade: a subcontratação integral do objeto do convênio, bem como a apresentação de prestação de contas por meio de nota fiscal global dos serviços prestados pelas subcontratadas, não permite comprovar a efetiva execução do termo do convênio, resultando em presunção de dano ao erário. (Grifos acrescidos, peça 17, p. 9.) 
Na ocasião, também se procedeu à realização das seguintes audiências: i) Sras. Freda Azevedo Dias e Francisca Regina Magalhães Cavalcante, responsáveis pela aprovação do plano de trabalho que deu origem ao Convênio 1327/2010, para que apresentassem razões de justificativa sobre os preços previstos para a execução do ajuste, os quais estavam acima dos praticados pelo mercado à época; e ii) IBH e do seu dirigente em razão do sobrepreço detectado no contrato de capacitação de profissionais e na aquisição de mochilas.
O Instituto Brasileiro de Hospedagem, o Sr. César Augusto Gonçalves e a Sra. Francisca Regina Magalhães Cavalcante carrearam aos autos as manifestações que constituem as peças 48, 51 e 54. Muito embora tenha sido devidamente notificada, a Sra. Freda Azevedo Dias deixou o prazo para apresentação de justificativa transcorrer in albis, motivo pelo qual deve ser considerada revel, dando-se prosseguimento ao feito, conforme preceitua o art.12, § 3º, da Lei 8.443/92.
Nas alegações de defesa apresentadas, os responsáveis argumentaram, em síntese, já ter se operado a prescrição da pretensão punitiva desta Corte. Além disso, afirmaram que o ofício de citação estaria eivado de vício por não quantificar o débito que está sendo cobrado na TCE. Sobre essa questão, aduziram que as irregularidades apontadas pelo MTur e pela CGU seriam pontuais e, assim, não ensejariam a impugnação da integralidade das despesas realizadas. Nesse sentido, afirmaram que o objetivo do convênio teria sido plenamente atingido e que a comprovação da boa e regular aplicação da verba pública teria ocorrido por meio dos documentos apresentados por ocasião da prestação de contas.
Por sua vez, a unidade técnica concluiu que os argumentos trazidos pelo IBH e por seu dirigente não são capazes de elidir as irregularidades que constaram no ofício de citação, motivo pelo qual alvitrou proposta para rejeitar as alegações de defesa, julgar irregulares as contas do IBH e do Sr. César Augusto Gonçalves, condená-los solidariamente ao ressarcimento de dívida equivalente à totalidade dos valores repassados e aplicar-lhes individualmente a multa prevista no art. 57 da Lei 8.443/92. No que concerne às audiências remetidas às responsáveis pela aprovação do plano de trabalho, a secretaria instrutora sugere acolher as razões de justificativa e julgar regulares com ressalva as contas das gestoras. Da mesma forma, foi proposto o acolhimento das razões de justificativa trazidas pelo IBH e pelo Sr. César Augusto Gonçalves.
Feito o breve resumo dos fatos, endosso as conclusões expendidas pela Secex-TCE.
Ao contrário do que alegam os responsáveis, os ofícios de citação que lhes foram remetidos contiveram descrição clara da irregularidade que justificou a impugnação de todas as despesas realizadas no âmbito do Convênio 1327/2010, conforme pode ser visto nos documentos de peças 23 e 32.
Como bem pontuou a secretaria instrutora, a regularidade financeira da avença não foi demonstrada, uma vez que o IBH apenas apresentou comprovantes de pagamento realizados às duas empresas subcontratadas, inexistindo qualquer documento capaz de demonstrar que os recursos provenientes do ajuste foram, efetivamente, aplicados nas finalidades pretendidas.
É cediço no âmbito deste Tribunal o entendimento de que é irregular a realização da subcontratação integral de objetos conveniados (Acórdão 2619/2016-TCU-Plenário e 4813/2021-1ª Câmara) . Além de estar em dissonância com o que dispõem a Portaria Interministerial MPOG/MF/CGU 127/2008 e a Lei de Licitação e Contratos, a subcontratação integral impede, via de regra, o estabelecimento do nexo de causalidade entre a verba pública repassada e as atividades desenvolvidas pelo convenente.
No caso em apreço, a subcontratação inviabilizou a identificação do liame entre as ações do Bem Receber Copa e os recursos utilizados. Veja-se que há apenas comprovantes de que o dinheiro do convênio foi repassado às duas empresas subcontratadas (CETEB e OMNI3) , não havendo qualquer outra informação (extratos bancários, comprovantes de despesa, notas fiscais) que atestem a destinação dada à verba após a transferência para essas entidades. Assim, por inexistir comprovação do bom e regular uso do dinheiro público, impõe-se a reprovação integral da prestação de contas apresentada pelo IBH e, assim, surge o dever de o Instituto e seu dirigente ressarcirem ao erário toda a verba que lhes foi confiada.
Por fim, no que concerne às alegações de prescrição de ressarcimento do débito, entendo que o enunciado contido na Súmula-TCU 282, segundo a qual as ações de ressarcimento movidas pelo Estado contra os agentes causadores de dano são imprescritíveis, deve prevalecer até que sobrevenha nova decisão do STF dispondo sobre o tema, uma vez que há dúvidas sobre o exato alcance do julgamento do RE 636.886 pelo STF, relativo ao Tema 899 de repercussão geral. Com efeito, pendem de exame pelo STF, no caso em tela, embargos de declaração interpostos pela AGU.
Sobre esse assunto, considero oportuno, por sua clareza, reproduzir o seguinte trecho do Voto condutor do Acórdão 2769/2020-TCU-Plenário, recentemente proferido pelo eminente Ministro Bruno Dantas, na Sessão de 14/10/2020:
11. Entendo que esse recente julgado do STF deve ensejar a revisão da jurisprudência deste Tribunal. [Grifos do original.]
12. No entanto, reconheço que, nos moldes em que foi fixada a tese da Suprema Corte, existem muitas dúvidas e lacunas a serem sanadas, que tornam extremamente difícil a sua imediata aplicação, de forma genérica e abrangente, aos processos que tramitam neste Tribunal. Dada a ausência de lei específica, não há prazo prescricional estabelecido - em lei ou mesmo pela Suprema Corte - para a atuação do TCU no que diz respeito à apuração de dano ao erário, bem como sobre como se daria o início da contagem e as interrupções desse prazo.
13. Ademais, embora o verbete já tenha sido publicado, a decisão ainda é passível de impugnação mediante Embargos de Declaração, possibilitando o esclarecimento dessas questões ou mesmo a modulação de efeitos, com impacto nos processos em curso.
14. Até que sobrevenham todos esses esclarecimentos e definições, embora desejável, não é possível a imediata aplicação, com a devida segurança, da tese fixada pelo STF no âmbito do TCU. Por outro lado, não se pode deixar de dar encaminhamento aos incontáveis processos que tangenciam essa discussão neste Tribunal.
15. Dessa forma, por questões de coerência e em nome da segurança jurídica e da estabilidade das decisões, tenho me curvado à compreensão dos meus pares pela manutenção, por ora, do entendimento que há anos vem sendo adotado pelo TCU e pelo próprio STF, no sentido de considerar imprescritíveis as ações de ressarcimento ao erário.
16. Não se trata, cabe registrar, de desrespeito ou ignorância ao entendimento firmado pela Suprema Corte, tampouco de se fixar qualquer jurisprudência sobre a sua abrangência neste momento. Apenas entendo que, considerando a indefinição e a possiblidade de modulação da decisão, não seria produtivo, e causaria enorme incerteza, se este Tribunal revisse sua atuação e logo depois a alterasse novamente.
Ante os elementos que compõem os autos, e por considerar adequada a análise empreendida pela unidade técnica, este representante do Ministério Público de Contas manifesta-se de acordo com a proposta de encaminhamento contida na instrução de peça 57, ratificada pelos pronunciamentos de peças 58-59."
		É o relatório.

Mauro Porto (12.878/OAB-DF), representando Instituto Brasileiro de Hospedagem - IBH; Denyze Naves de Souza e Silva (31307/OAB-DF), Fernanda Barbosa Antunes (46529/OAB-DF) e outros, representando Cesar Augusto Gonçalves.

Subprocurador-Geral Paulo Soares Bugarin.

TOMADA DE CONTAS ESPECIAL. AUDITORIA ESPECIAL DA CGU. MTUR. INSTITUTO BRASILEIRO DE HOSPEDAGEM (IBH). IMPUGNAÇÃO TOTAL DAS DESPESAS DE CONVÊNIO PARA IMPLEMENTAÇÃO DE ESCOLA VIRTUAL NO ÂMBITO DO PROGRAMA BEM RECEBER COPA. R$ 8,4 MILHÕES REPASSADOS. NÃO PRESTAÇÃO DE CONTAS NA TOTALIDADE DOS RECURSOS TRANSFERIDOS. INCAPACIDADE TÉCNICA E OPERACIONAL DO CONVENENTE. INDÍCIOS DE DIRECIONAMENTO DE LICITAÇÃO. AUSÊNCIA DE FISCALIZAÇÃO IN LOCO PELO MTUR. IDENTIFICAÇÃO INADEQUADA NA COMPROVAÇÃO DE DESPESAS. NOTAS FISCAIS NÃO SUFICIENTEMENTE IDENTIFICADAS. SOBREPREÇO E SUPERDIMENSIONAMENTO DE NECESSIDADES DO OBJETO. ALUNOS DO CURSO DE APERFEIÇOAMENTO NÃO ENCONTRADOS OU COM CAPACITAÇÃO NÃO REALIZADA. AUSÊNCIA DE COMPROVANTE DOS SERVIÇOS PRESTADOS. DUPLICIDADE DE RECEBIMENTOS. PRESTAÇÃO DE CONTAS REJEITADA. CITAÇÃO. AUDIÊNCIAS. REJEIÇÃO DAS ALEGAÇÕES DE DEFESA. ACOLHIMENTO DAS RAZÕES DE JUSTIFICATIVA DE UM DOS RESPONSÁVEIS. CONTAS REGULARES COM RESSALVA DE SERVIDORES DO MTUR. CONTAS IRREGULARES DO IBH E DO SEU PRESIDENTE. DÉBITO PELO TOTAL DOS VALORES RECEBIDOS. MULTA. 1. De sorte a não privilegiar a própria torpeza dos agentes que contratam com o setor público sem qualquer demonstração dos custos contratados ou conveniados, em caso da omissão dos responsáveis no dever de justificar os valores de fornecimentos, serviços ou obras, ausente o detalhamento da formação de preços e a respectiva composição dos custos, é lídima a utilização de referências globais ou paramétricas no intuito de avaliar a justeza dos valores contratados, que consistirá em presunção juris tantum de preço de mercado. Aos responsáveis, se puderem, impõem-se apresentar provas em contrário, com o detalhamento de seus custos, inclusive por meio de documentos fiscais para justificar a razoabilidade dos preços contratados ou conveniados. 2. A multa prevista no art. 58, inciso II, da Lei 8.443/1992 é destinada aos agentes públicos e aos particulares que atuam como gestores de recursos públicos (a exemplo de dirigentes de entidades privadas convenentes).

TOMADA DE CONTAS ESPECIAL (TCE)

Secretaria de Controle Externo de Tomada de Contas Especial (SecexTCE).

Trata-se de Tomada de Contas Especial instaurada pelo Ministério do Turismo - Mtur em desfavor do Instituto Brasileiro de Hospedagem - IBH, e de seu presidente, Sr. César Augusto Gonçalves, em razão da impugnação total das despesas do Convênio 1327/2010 - Siconv 753683/2010, firmado com o Ministério do Turismo. O instrumento tinha por objeto "Implementar a segunda etapa do projeto Escola Virtual dos Meios de Hospedagem no âmbito do Programa Bem Receber Copa".  A TCE foi necessária diante de irregularidades constatadas pela Controladoria-Geral da União - CGU na Auditoria Especial 00190.020860/2011-3, corroboradas pelo Grupo de Trabalho instituído pela Portaria 23 MTur, de 9/11/2011.
Em breve histórico do objeto, o Instituto Brasileiro de Hospedagem - IBH submeteu ao Ministério do Turismo (MTur) proposta de projeto para "Implementar a segunda etapa do projeto Escola Virtual dos Meios de Hospedagem, no âmbito do Programa Bem Receber Copa", com valor global estimado em R$ 17.410.520,00, sendo R$ 16.800.000,00 à conta do MTur. O projeto beneficiaria 12.000 profissionais de linha da frente do segmento de meios de hospedagem em 33 destinos priorizados pelo Ministério do Turismo.
Não obstante os R$ 16,8 milhões previstos, a Secex-TCE deu conta de R$ 8,4 milhões em repasses, realizados em duas parcelas (4/1/2011 e 9/6/2011) . As irregularidades do Convênio foram desnudadas pelo Relatório Final do Grupo de Trabalho constituído pelo MTur na intenção de apontar as falhas nos procedimentos internos do Ministério quando da celebração de convênios e termos de parcerias; e também pela CGU, em auditoria investigativa realizada para verificar a execução de convênios celebrados pelo MTur. "Relatório de Auditoria Especial n° 00190.020860/2011-31", de dezembro de 2011.
Como detalhado no acervo instrutivo, o IBH e o seu Presidente foram chamados em citação em face da não comprovação da boa e regular aplicação do total de recursos repassados.  Inexistiram comprovantes hábeis a atestar a causalidade entre os dinheiros transferidos e a execução do objeto conveniado. Providenciou-se, também, a audiência do Sr. César Augusto Gonçalves, pelo sobrepreço na contratação de capacitação na modalidade ensino a distância e na aquisição de mochilas. As responsáveis do MTur, Sras. Freda Azevedo Dias (então Coordenadora-Geral de Qualificação e Certificação) e Francisca Regina Magalhães Cavalcante (então Diretora de Qualificação, Certificação e de Produção Associada ao Turismo) , foram também chamadas a apresentar as suas razões de justificativa pela aprovação de Plano de Trabalho que lastreou o convênio com custos até três vezes superiores aos praticados pela administração pública federal em ações similares.
A unidade técnica propôs considerar a revelia da Sra. Freda Dias, por não ter acudido as razões de justificativa após notificações válidas. 
No que se refere às alegações de defesa do IBH e do seu presidente, em lealdade processual, reproduzo extrato dos argumentos perfilhados:
- teria havido a prescrição punitiva, em face do transcurso de mais de cinco anos entre a vigência do Convênio inquinado e a citação do defendente. Também se requer a prescrição ressarcitória, dado o RE 636.866 recentemente julgado pelo STF;
- não teria existido a devida quantificação do dano na citação. O Parecer Técnico de Análise de Prestação de Contas teria indicado o não atendimento dos requisitos de admissibilidade do convênio, reprovando a execução física e indicando algumas constatações, com sobrepreço próximo de R$ 4 milhões. 
- os relatórios de aprovação parcial das contas apresentadas e outros elementos teriam o condão de comprovar a execução, mas teriam sido solenemente ignorados. A Comissão de TCE não teria considerado as entregas efetivas do IBH na primeira fase da 2ª Etapa do Projeto, além de ter se utilizado indevidamente de juros de mora com a taxa Selic;
- esta Corte já haveria analisado TCE no âmbito do Programa Bem Receber Copa, mas não teria questionado a subcontratação atacada;
- nem todas as prestações de contas previstas no convênio teria sido analisadas, uma vez que a partir de 2012, o MTur teria determinado a instauração de tomada de contas especiais. Somente duas dessas prestações de contas teriam sido objeto de análise;
- consoante o Parecer Técnico Conclusivo de Análise de Prestação de Contas, as justificativas do convenente não teriam sido aceitas porque o instituto não deveria ter dado continuidade na execução do convênio após o recebimento do Ofício que ordenou a suspensão do convênio; mas o IBH já teria executado integralmente o objeto do convênio até dezembro de 2011. O parecer concluíra pela reprovação da prestação de contas do Convenente, sem a aplicação financeira;
- o entendimento consignado na instrução técnica do TCU teria deixado dúvidas quanto a quais itens teriam sido comprovados e quais deixaram de ser. O relatório da TCE,  teria apontado o débito pelo valor total do convênio, sem qualquer quantificação específica. Não se poderiam ignorar todos os serviços entregues. Tal seria viabilizar o enriquecimento ilícito da administração pública;
- a realização dos cursos seria inequívoca, conforme fiscalização efetuada pelo órgão concedente, tendo a relação de alunos e concluintes sido evidenciada na prestação de contas e um total de 14.649 alunos;
- no processo, deveria ser observado o princípio do ônus da prova, conforme art. 341 do Código de Processo Civil;
- a avaliação da adequação do custo realizada pela CGU utilizou como referências de preços o Plano Nacional de Qualificação, financiado pelo FAT, e as experiências em ensino a distância da Universidade Aberta do Brasil. Tais paradigmas, realizados de forma linear e superficial, sem levar em conta as características específicas do projeto em análise, não seriam apos a caracterizar o sobrepreço;
- com relação ao sobrepreço no valor das mochilas, teria havido alteração no plano de trabalho, de forma a suspender a aquisição do kit de incentivo composto pela mochila, caneta e bloco de anotações, com vistas à utilização dos recursos na ampliação das vagas ofertadas.
Por sua vez, a Sra. Francisca Regina Magalhães Cavalcante, então Diretora de Qualificação, Certificação e de Produção Associada ao Turismo, apresentou suas razões de justificativa assim resumidas:
- a comparação de preços efetuada pela CGU não teria levado em consideração que o valor da hora/aula contemplava a aquisição de material didático para 12.000 alunos, e uma série de outros custos que onerariam o objeto, em comparação com as demais referências de custo empregadas para parametrizar o preço justo conveniado;
- comparativos para aferição de preço com curso de Ciências Contábeis, com instituição que já possui estrutura, corpo técnico, material didático e cronograma pré-estabelecido para a execução dos cursos não se constituiria como uma referência hábil à demonstração de sobrepreço. Preços praticados no âmbito do CODEFAT não serviriam de base comparativa em razão de especificidades existentes na capacitação dos envolvidos no trade turístico. Ainda, o Programa CODEFAT, utilizado como parâmetro pela CGU, não vinha apresentado resultados efetivos;
- o MTur teria fixado, em consonância com a Resolução CD/FNDE 4/2012, em R$ 9,00 a hora/aula/aluno para apoio a cursos de qualificação profissional do turismo, conforme Portaria 112/2012, fato que corroboraria a compatibilidade do preço aprovado pelo signatário com aquele praticado no mercado;
- o comparativo de preços apresentado pelo IBH demonstraria que o preço médio pratica entre as instituições pesquisadas seria de R$ 22,12. A orientação do Grupo de trabalho no sentido da realização de pesquisa de preços em fontes diferentes daquelas apresentadas pelo convenente teria ocorrido após a elaboração da Nota Técnica 291/2010/DCPAT/SNPDTur. Também inexistira orientação normativa nesse sentido (Decreto 5170/2007 e Portaria Interministerial 127/2008) ;
- não haveria razões para desconfiar da cotação apresentada pelo IBH, em vista da presunção de boa-fé;
- não existiria a obrigatoriedade de utilizar os valores de hora/aula praticados pelo FAT porque o programa "Bem Estar Copa" não estava inserido em nenhum outro programa do MTur. Seriam, ainda, estratégias de capacitação bastante diferentes entre si.
II
Acolho, por seus exatos fundamentos, a instrução empreendida no âmbito da Secex-TCE, corroborada pelo corpo diretor da unidade e pelo MP/TCU.
Como sintetizou, com proficiência, o eminente Procurador Paulo Bugarin, "a regularidade financeira da avença não foi demonstrada, uma vez que o IBH apenas apresentou comprovantes de pagamento realizados às duas empresas subcontratadas, inexistindo qualquer documento capaz de demonstrar que os recursos provenientes do ajuste foram, efetivamente, aplicados nas finalidades pretendidas". 
Pelo que apregoa a Portaria Interministerial 127/2008 e a Lei Geral de Licitações e Contratos, a subcontratação integral impede o estabelecimento do nexo de causalidade entre a verba pública repassada e as atividades desenvolvidas pelo convenente. Documentos indicativos de pagamentos (do total repassado) unicamente às subcontratadas - CETEB e OMN13 - são incapazes de atestar o liame causal entre o dinheiro transferido e o fiel adimplemento do convênio.
Identicamente, julgo que o teor do RE 636.886 do STF, Tema 899 de repercussão geral, não tenha o condão de alterar a sedimentada Súmula-TCU 282, acerca da imprescritibilidade do débito nas pretensões ressarcitórias deste Tribunal. Assim tenho entendido, anuído pelos meus pares, em recentes julgados - Acórdãos 415/2021, 841/2021, 2954/2021 e 209/2022, do Plenário; e Acórdãos 11.532/2020 e 16.675/2021, da Primeira Câmara.
Declaro idêntico perfilhamento com as conclusões da Secex-TCE nas demais questões suscitadas; à exceção da análise empreendida relativa ao sobrepreço identificado no valor por aluno dos cursos EAD, sobre o qual passo a dissertar.
Sobre tal questão, o preço tido como acima do mercado desencadeou razões de justificativa do presidente do IBH e das responsáveis do MTur. Não foi proposta uma citação para devolução dos valores "superfaturados". Isso porque, tanto o IBH estava sendo chamado a devolver o valor integral dos recursos repassados, como - principalmente - os elementos constantes dos autos não seriam aptos a comprovar a exata quantidade e preciso valor do prejuízo. Existiriam, contudo, elementos suficientes para atestar a aceitação, no convênio, de valores acima dos praticados pelo mercado, em grave afronta à norma legal - suficiente para lastrear uma multa aos responsáveis, de acordo com o art. 58, inciso II da Lei Orgânica do Tribunal.
Os valores contrafactuais de mercado foram tomados de forma paramétrica pela CGU, com base em preços praticados no âmbito do Plano Nacional de Qualificação ou com os ministrados a distância na Universidade Aberta do Brasil. Diante das razões de justificativa apresentadas pela Sra. Francisca Regina Magalhães Cavalcante, a unidade técnica entendeu como "razoável os argumentos apresentados pela responsável no sentido de que a comparação de preços efetuada pela CGU não levou em consideração que o valor da hora/aula contemplava a aquisição de material didático para 12.000 alunos, manutenção e hospedagem de um portal educacional durante o período de oferta dos cursos, promoção da sensibilização e mobilização dos empresários e profissionais do segmento de meios de hospedagem, realização da oferta dos cursos e o acompanhamento dos alunos, incluindo a certificação dos aprovados, planejamento e desenvolvimento dos processos de monitoramento, avaliação e aperfeiçoamento do programa e realização de formatura nos 33 destinos turísticos priorizados pelo programa".
Além disso, para a Secex-TCE a caracterização segura de sobrepreço dos cursos de EAD exigiria a elaboração de planilha com a composição de custos com todos os itens dos objetos comparados, ainda mais em razão do expressivo valor quantificado pelo Controle Interno. A memória de cálculo, contudo, não teria sido providenciada seja pela CGU, e nem pela defesa. Dessa forma, pautando-se apenas pelas etapas constantes do Plano de Trabalho do presente ajuste, entendeu-se que a comparação de preços teria se restado prejudicada, porque não foi evidenciada com segurança a semelhança das capacitações confrontadas.
Aliado a isso, a unidade técnica, ponderando o contexto organizacional do MTur à época, defendeu que a aprovação dos custos apresentados pela entidade convenente não possuiria, por si, o condão de evidenciar ato praticado com grave infração à norma legal a justificar a apenação da responsável, tal qual já decidido em caso similar pelo Acórdão 2064/2017-TCU-Plenário, em excerto do Exmo. Relator Min. Bruno Dantas:
"9. Tais como essas, as ocorrências imputadas nas audiências dos responsáveis constituem-se falhas sistêmicas que permeavam, nos anos de 2006 a 2010, com melhorias iniciando-se a partir de 2010, todo o processo de análise das propostas apresentadas, de acompanhamento da execução dos convênios e de exame das prestações de contas. Aliás, tais falhas não eram exclusivas do MTur, perpassavam todos os órgãos da Administração Pública Federal que realizavam transferências voluntárias.
[...]
22. Portanto, entendo que a atuação dos pareceristas técnicos e jurídicos no processo de análise das propostas que resultaram na assinatura dos convênios objeto da presente fiscalização se deu dentro da normalidade aceita para a época, conquanto hoje esteja evidente que não ocorreu de acordo com as melhores práticas possíveis.
[...]
25. Assim, reitero meu posicionamento de que os problemas relatados no presente processo revelam, mais do que irregularidades pontuais relacionadas a convênios específicos, uma deficiência na forma como tais procedimentos eram analisados à época dos convênios em questão, que, conforme apontado pelo Acórdão 1948/2017-TCU-Plenário, pode encontrar-se em vias de superação. Vale dizer, diante daquele contexto, não julgo razoável exigir conduta diversa dos responsáveis. Nessa mesma linha, tenho me baseado no referido precedente para deixar de acolher propostas de audiência e de aplicação de multas a agentes públicos de órgãos concedentes em razão de falhas praticadas na assinatura de convênios nesse contexto fático, sem prejuízo de que, caso evidenciados indícios de fraude e má-fé no caso concreto, outro encaminhamento possa ser adotado. A propósito, cito os processos Processo 019.614/2015-2 e Processo 015.832/2015-5, cujos acórdãos acolheram minha proposta." (grifei) 
Nesse pensamento, o encaminhamento sugerido foi o de acolher as razões de justificativa das responsáveis do MTur e do Sr. César Augusto Gonçalves.
Concordo com os argumentos apresentados referentes ao acolhimento das razões de justificativa da responsável Francisca Regina Magalhães Cavalcante, aproveitada para a revel Sra. Freda Azevedo Dias; mas não para o Sr. César Augusto Gonçalves, presidente do IBH.
Para o Sr. César, como responsável do Instituto, havia meios para que tempestivamente justificasse e detalhasse a estrutura de custos e o memorial dos preços apresentados em sua pesquisa. Mesmo a posteriori, poderia dispor de outras possibilidades - como documentos fiscais - para corroborar a justeza dos valores propugnados e recebidos, mas assim preferiu não fazer.
De sorte a não privilegiar a própria torpeza dos agentes que contratam com o setor público sem qualquer demonstração dos custos contratados ou conveniados, ausente o detalhamento da formação de preços e a respectiva composição dos custos, ajuízo ser lídima a utilização de referências globais ou paramétricas no intuito de avaliar a justeza dos valores contratados, que consistirá em presunção juris tantum de preço de mercado. Aos responsáveis, se puderem, impõe-se apresentar provas em contrário, com o detalhamento de seus custos, inclusive por meio de documentos fiscais para justificar a razoabilidade dos preços contratados ou conveniados.
Entendimento diverso seria um prêmio ao não detalhamento das despesas. Tal omissão praticamente impossibilita a prestação de contas pela economicidade e razoabilidade dos preços avençados. Dito de outra forma: para inviabilizar um controle sobre a justeza dos preços contratados, bastaria não os detalhar, apresentando conjecturas gerais quando solicitado. Seria inverter o ônus da prova da boa e regular aplicação dos recursos públicos.
Fato é que os terceiros responsáveis pela execução dos dinheiros repassados têm a possibilidade de recolher elementos reais dos valores. Se preferem manejar sua defesa com argumentos hipotéticos, no mundo das conjecturas - ainda que podendo fazer prova real dos gastos empreendidos - tal se dá por sua completa vontade processual.
Defendi algo muitíssimo semelhante em meu voto que respaldou o Acórdão 2419/2015-TCU-Plenário, acolhido por unanimidade, assim sintetizado:
"ENUNCIADO:
Diante da ausência de projeto básico com detalhamento de custos unitários ou da indisponibilidade de preços de referência para diversos itens do contrato, eventual superfaturamento poderá ser caracterizado com base nos elementos disponíveis para análise, sem necessidade de se observar a representatividade amostral usualmente adotada pelo TCU. Nessas situações, há presunção relativa de que os itens não avaliados representam os valores de mercado, facultado aos responsáveis demonstrar diferentemente, de modo a justificar o preço global contratado. (Informativo de Licitações e Contratos nº 262, de 20/10/2015 e Boletim de Jurisprudência nº 102, de 19/10/2015) 
Na aplicação desse entendimento diante o percucientemente relatório manejado pela Secex-TCE, endossado pelo MP/TCU, unicamente ressalvo que as razões de justificativa apresentadas pelo Sr. César Augusto Gonçalves com relação ao sobrepreço dos cursos EAD devem ser rejeitadas.
Tendo em vista que os motivos que levaram ao débito integral dos recursos não envolvem o sobrepreço, nada impede a aplicação cumulativa ao responsável, por razões distintas, da punição alvitrada nos arts. 57 e 58 da Lei Orgânica do TCU (Acórdão 2556/2012-TCU-Plenário e Acórdão 1343/2015-TCU-Segunda Câmara) . Como também já pacificado, a multa prevista no art. 58, inciso II, da Lei 8.443/1992 é destinada aos agentes públicos e aos particulares que atuam como gestores de recursos públicos, a exemplo de dirigentes de entidades privadas convenentes, como é o caso (Acórdão 2073/2019-TCU-Plenário) .
Nada a objetar quanto aos demais pontos da profícua análise da unidade técnica, endossados pelo MP/TCU, no que os incorporo em minhas razões de decidir.
III
Passo ao exame dos pressupostos de responsabilização elencados pela LINDB. 
 Os responsáveis cujas alegações de defesa foram rejeitadas atuaram em conduta grave omissiva no dever de prestar contas dos recursos repassados mediante convênio. O Instituto Brasileiro de Hospedagem - IBH e o seu presidente, Sr. César Augusto Gonçalves, tiveram impugnados a totalidade dos R$ 8,4 milhões recebidos à conta do Convênio 1327/2010 - Siconv 753683/2010, firmado com o Ministério do Turismo. 
Por óbvio, a aplicação terceirizada, opaca e não comprovada de recursos públicos tanto se distancia ao esperado de parceiros do setor público, quanto se afasta do standard de comportamento esperado dos convenentes, como translucidamente disposto no Decreto 6.170/2007 e na Portaria Interministerial 127/2008.
A apresentação de documentos hábeis a demonstrar a boa aplicação do dinheiro público é o que materializa a consecução dos objetivos da política pública.  Em termos consequenciais, portanto, tal omissão no dever de prestar contas denota a imprestabilidade do inteiro valor recebido em absoluta ineficiência da atuação estatal. Condutas omissivas como tal revestem-se (por óbvio) , de peculiar gravidade.
O Sr. César Augusto Gonçalves também teve as suas razões de justificativa negadas. Avaliou-se como condenável a contratação dos cursos de capacitação com sobrepreço, segundo critérios paramétricos elencados pela CGU. Como primeiro recebedor e autor das pesquisas de preços questionadas, tinha o dever de detalhar e explicar o conteúdo da formação de preços; seja a priori, anteriormente à contratação, na fase de pesquisas, seja a posteriori, apresentando a estrutura real de gastos, com documentos fiscais, se necessário. 
Ainda que tenha (condenavelmente) terceirizado seus inteiros afazeres na execução do convênio - como o fez - a diligência e cuidado esperável de um agente na condução de seus próprios negócios chamaria o dever de cuidar e exigir tal detalhamento das executoras finais. Tais avaliações conduzem a uma avaliação de erro grosseiro ensejador da sua apenação.
Reputo, pelo que expus, como preenchidos os pressupostos para a apenação dos gestores, segundo o art. 28 da LINDB.
Sobre a potencial reincidência nas irregularidades ora tratadas, anoto que determinei a minha assessoria pesquisa nos bancos de dados desta Corte para avaliação de processos congêneres já julgados em que a figura do Presidente do IBH figurasse como responsável:
- no TC Processo 004.832/2015-9, de relatoria do Exmo. Min. Augusto Nardes, transitado em julgado, consta multa e débito aplicados ao responsável, também na execução de recursos do MTur, desta vez como presidente da Empresa Brasiliense de Turismo. Foram R$ 133 mil a devolver;
- no TC Processo 036.497/2018-5, relatado pelo Exmo. Min. Bruno Dantas, julgou-se as contas do IBH e do Sr. César irregulares, condenando-os em débito ao pagamento de mais de R$ 390 mil em face de não comprovação da regular aplicação dos recursos repassados pela União por meio do Convênio 1417/2010 (Siafi 747795) , que tinha por objeto a "52ª edição do Congresso Nacional de Hotéis - Conotel 2010". O processo está em fase recursal;
Dada a gravidade na omissão de prestar contas e a repetição de conduta, entendo justo, nesse tom, além da obrigação de devolver os R$ 8,4 milhões recebidos - atualizados para pouco mais de R$ 16 milhões, em dez/2020 -, que os responsáveis condenados em débito sejam multados em 50% desse valor; ou R$ 8 milhões, com base no art. 57 da Lei 8.443/92. Para o Sr. César Augusto Gonçalves, no que se refere à multa do art. 58, inciso II, da Lei 8.443/92, reputo adequados R$ 18 mil.
	Ante todo o exposto, VOTO por que seja adotada a deliberação que ora submeto a este Colegiado.
TCU, Sala das Sessões, em 15 de fevereiro de 2022.
BENJAMIN ZYMLER 
Relator